---
title: "Práctico 8: Análisis Factorial Confirmatorio (AFC)"
subtitle: "AFC con lavaan"
date: "2026-04-27"
lang: es
format:
  html:
    toc: true
    code-fold: false
    code-tools: true
    df-print: paged
    body-classes: lab-content
---

```{r setup, include=FALSE}
knitr::opts_chunk$set(echo = TRUE, message = FALSE, warning = FALSE)
```

## 0. Objetivos del Práctico

En este práctico, aprenderemos a realizar un Análisis Factorial Confirmatorio (AFC) utilizando el paquete `lavaan` en R. El AFC nos permite testear una estructura factorial hipotetizada previamente, basada en la teoría o en resultados de un AFE. Al finalizar, serás capaz de:

1.  **Especificar** un modelo de medición AFC en la sintaxis de `lavaan`.
2.  **Estimar** los parámetros del modelo.
3.  **Evaluar el ajuste** del modelo a los datos utilizando diversos índices (χ², RMSEA, CFI, TLI).
4.  **Interpretar** las cargas factoriales estandarizadas y no estandarizadas.
5.  Calcular e interpretar las **comunalidades** (R² de los indicadores).
6.  Explorar los **índices de modificación** para posibles re-especificaciones del modelo.

## 1. Carga de Paquetes y Datos

Primero, cargamos los paquetes necesarios. `lavaan` es el paquete central para AFC y SEM. `semPlot` (si está disponible) nos permitirá visualizar el modelo.

```{r load_packages}
if (!require("pacman")) install.packages("pacman")
pacman::p_load(
  haven,    # importar datos SPSS/Stata
  lavaan,   # AFC y SEM
  dplyr,    # manipulación de datos
  semPlot,  # visualización de modelos SEM
  texreg    # tablas de resultados
)
```

A continuación, importamos los datos. Usaremos una base de ejemplo sobre ideología que contiene ítems para medir "autoritarismo" y "dominancia social".

| Item | Etiqueta                                                                                                                                  |
| ---- | ----------------------------------------------------------------------------------------------------------------------------------------- |
| dom1 | Los grupos inferiores debieran quedarse en su lugar                                                                                       |
| dom2 | Si algunos grupos se mantuvieran en su lugar, tendríamos menos problemas                                                                  |
| dom3 | A veces es necesario pasar por encima de algunos grupos para surgir en la vida                                                            |
| aut1 | Las formas y valores tradicionales aún son la mejor manera de vivir                                                                       |
| aut2 | Es importante que mantengamos los valores y estándares morales tradicionales                                                              |
| aut3 | Este país va a prosperar si los jóvenes dejan de experimentar con drogas, alcohol y sexo, y prestan más atención a los valores familiares |


```{r load_data}
# Importar datos desde una URL (GitHub)
datos <- read_sav(url("https://github.com/Clases-GabrielSotomayor/pruebapagina/raw/master/content/example/input/data/base_ideologia_afc.sav"))

# Vistazo rápido a los datos y sus nombres
# glimpse(datos) # Comentado para brevedad
# head(datos)    # Comentado para brevedad
```



## 2. Especificación del Modelo de Medición

Definimos nuestro modelo teórico. Hipotetizamos dos factores latentes:
*   `autoritarismo`: medido por los ítems `aut1`, `aut2`, `aut3`.
*   `dominancia`: medido por los ítems `dom1`, `dom2`, `dom3`.

En la sintaxis de `lavaan`, el operador `=~` ("es medido por") define esta relación.

```{r define_model}
# Definir el modelo de medición para el AFC
mod_conf <- '
  # Factor latente de Autoritarismo y sus indicadores
  autoritarismo =~ aut1 + aut2 + aut3

  # Factor latente de Dominancia Social y sus indicadores
  dominancia    =~ dom1 + dom2 + dom3
  
  # Por defecto, lavaan estima la covarianza entre factores latentes si hay más de uno.
'
# Imprimimos la especificación para verificar
# cat(mod_conf) # Comentado para brevedad
```

## 3. Estimación del Modelo AFC

Con el modelo especificado, usamos la función `cfa()` de `lavaan` para estimar los parámetros.

```{r fit_model}
# Ajustar el modelo AFC a los datos
mod_conf_afc <- cfa(model = mod_conf, data = datos)
```
El objeto `mod_conf_afc` ahora contiene todos los resultados de la estimación.

## 4. Evaluación de los Resultados del Modelo

Usamos `summary()` para obtener un resumen completo, solicitando medidas de ajuste y soluciones estandarizadas.

```{r summary_model}
# Obtener un resumen completo del modelo ajustado
summary_output <- summary(mod_conf_afc,
                          standardized = TRUE, # Mostrar cargas estandarizadas (Std.all)
                          fit.measures = TRUE, # Mostrar un conjunto extendido de índices de ajuste
                          rsquare = TRUE)      # Mostrar R-cuadrado para variables observadas (comunalidades)

print(summary_output)
```

**Interpretación de la Salida de `summary()`:**

*   **Encabezado:** `lavaan 0.6-19 ended normally after 29 iterations`. El modelo convergió. Se usó el estimador `ML` (Máxima Verosimilitud). `Number of observations 176`.
*   **`Latent Variables`:**
    *   **`autoritarismo =~`**:
        *   `aut1`: Carga no estandarizada fijada a 1.000. Carga estandarizada (`Std.all`) = **0.907**.
        *   `aut2`: Carga estandarizada (`Std.all`) = **0.887**. Es significativa (P(>|z|) = 0.000).
        *   `aut3`: Carga estandarizada (`Std.all`) = **0.803**. Es significativa (P(>|z|) = 0.000).
        *   Todos los indicadores muestran cargas estandarizadas muy altas (>0.80) y significativas sobre el factor "autoritarismo", sugiriendo que son buenos medidores de este constructo.
    *   **`dominancia =~`**:
        *   `dom1`: Carga no estandarizada fijada a 1.000. Carga estandarizada (`Std.all`) = **0.919**.
        *   `dom2`: Carga estandarizada (`Std.all`) = **0.882**. Es significativa (P(>|z|) = 0.000).
        *   `dom3`: Carga estandarizada (`Std.all`) = **0.685**. Es significativa (P(>|z|) = 0.000).
        *   Los indicadores `dom1` y `dom2` son excelentes medidores de "dominancia". `dom3` tiene una carga un poco más baja pero aún sustancial y aceptable.
*   **`Covariances`:**
    *   `autoritarismo ~~ dominancia`: La covarianza estimada es 0.678. La correlación estandarizada (`Std.all`) entre los dos factores latentes es **0.343**. Esta correlación es positiva, moderada y estadísticamente significativa (P(>|z|) = 0.000), indicando que "autoritarismo" y "dominancia social" son constructos relacionados pero distintos.
*   **`Variances`:** Muestra las varianzas de los errores de los indicadores (ej. `.aut1` = 0.582) y las varianzas estimadas de los factores latentes (`autoritarismo` = 2.711, `dominancia` = 1.442 en la escala no estandarizada).
*   **`R-Square` (Comunalidades):**
    *   `aut1`: 0.823 (82.3% de su varianza es explicada por el factor "autoritarismo")
    *   `aut2`: 0.787 (78.7%)
    *   `aut3`: 0.644 (64.4%)
    *   `dom1`: 0.845 (84.5% de su varianza es explicada por el factor "dominancia")
    *   `dom2`: 0.778 (77.8%)
    *   `dom3`: 0.469 (46.9%)
    *   Todas las comunalidades son de moderadas a altas, indicando que los factores explican una buena proporción de la varianza de sus respectivos indicadores. `dom3` es el que tiene la comunalidad más baja (46.9%), lo que significa que casi la mitad de su varianza no es explicada por el factor "dominancia".

### Índices de Ajuste Específicos

Podemos solicitar un conjunto específico de índices de ajuste.

```{r fit_measures_specific}
# Ver solo los índices de ajuste seleccionados
fitMeasures(mod_conf_afc,
            fit.measures = c("chisq", "df", "pvalue", # Prueba Chi-cuadrado
                             "cfi", "tli",             # Índices Comparativos
                             "rmsea", "rmsea.ci.lower", "rmsea.ci.upper", # RMSEA y su IC 90%
                             "srmr"))                   # Standardized Root Mean Square Residual
```

**Interpretación de los Índices de Ajuste:**

*   **`chisq` = 12.332, `df` = 8, `pvalue` = 0.137:**
    *   El p-valor (0.137) es **mayor que 0.05**, por lo que **no rechazamos la hipótesis nula** de que el modelo se ajusta perfectamente a los datos poblacionales. Este es un **buen indicador de ajuste**.
    *   $\chi^2/gl = 12.332 / 8 \approx 1.54$. Este valor está **por debajo de 2**, lo que sugiere un **excelente ajuste** según este criterio menos estricto.
*   **`cfi` = 0.993:** Valor muy cercano a 1 (y > 0.95), indica un **excelente ajuste comparativo**.
*   **`tli` = 0.987:** También muy cercano a 1 (y > 0.95), indica un **excelente ajuste comparativo**.
*   **`rmsea` = 0.055:**
    *   Este valor está en el límite entre "buen ajuste" ($\leq 0.05$) y "ajuste razonable" (0.05-0.08).
    *   **IC 90% para RMSEA (`rmsea.ci.lower`, `rmsea.ci.upper`): 0.000 - 0.113.** El intervalo es algo amplio e incluye valores por encima de 0.08 (incluso 0.10), lo que modera un poco el optimismo. El límite inferior en 0 es bueno. La prueba de que RMSEA $\leq 0.05$ tiene un p-valor de 0.384 (no podemos rechazar que sea $\leq 0.05$).
*   **`srmr` = 0.049:** Este valor es **menor que 0.08 (e incluso < 0.05)**, lo que indica un **muy buen ajuste** en términos de los residuos estandarizados promedio.

**Conclusión General del Ajuste:** El modelo de dos factores propuesto muestra un **ajuste general de bueno a excelente** a los datos, según la mayoría de los índices. El $\chi^2$ no es significativo, el $\chi^2/gl$ es bajo, CFI y TLI son muy altos, y SRMR es bajo. El RMSEA es aceptable, aunque su intervalo de confianza es un poco amplio.

## 5. Visualización del Modelo (usando `semPlot`)

`semPaths` puede graficar el modelo, mostrando las cargas estandarizadas.

```{r plot_model, fig.width=10, fig.height=7}
# Diagrama del modelo con cargas estandarizadas
semPlot::semPaths(mod_conf_afc, 
                    what = "std",  # Mostrar cargas estandarizadas (Std.all)
                    whatLabels = "std", 
                    residuals = TRUE, 
                    intercepts = FALSE, 
                    edge.color = "black"
                  ) # Márgenes

```
**Interpretación del Gráfico:**
El diagrama visualiza el modelo teórico. Las flechas desde los óvalos (factores latentes `autoritarismo` y `dominancia`) a los rectángulos (ítems `aut1-3` y `dom1-3`) muestran las cargas factoriales estandarizadas (`Std.all`). La línea curva entre `autoritarismo` y `dominancia` representa su correlación (0.343). Las pequeñas flechas hacia cada ítem indican sus varianzas de error (1 - R²). Este gráfico confirma visualmente que todos los ítems cargan sustancialmente en sus factores designados y que los factores están moderadamente correlacionados.

## 6. Comunalidades (R-cuadrado de los Indicadores)

Las comunalidades indican qué proporción de la varianza de cada ítem es explicada por el factor latente en el que carga.

```{r communalities}
# Obtener R-cuadrado (comunalidades) para las variables observadas
inspect(mod_conf_afc, what = "rsquare") 
```
**Interpretación:**
*   **aut1:** 0.823 (El factor `autoritarismo` explica el 82.3% de la varianza de `aut1`).
*   **aut2:** 0.787 (78.7%)
*   **aut3:** 0.644 (64.4%)
*   **dom1:** 0.845 (El factor `dominancia` explica el 84.5% de la varianza de `dom1`).
*   **dom2:** 0.778 (77.8%)
*   **dom3:** 0.469 (46.9%)
Todas las comunalidades son buenas (mayores a 0.40, y la mayoría > 0.60). El ítem `dom3` es el que tiene la comunalidad más baja (46.9%), lo que significa que más de la mitad de su varianza es única o error. Sin embargo, dado que su carga factorial (0.685) sigue siendo aceptable, y el modelo general ajusta bien, podría mantenerse.

## 7. Índices de Modificación (Para Explorar Mejoras)

Los índices de modificación (IM) sugieren cambios al modelo que podrían mejorar significativamente su ajuste. Deben usarse con **mucha cautela y siempre con justificación teórica.**

```{r modification_indices}
# Mostrar los IM más altos, ordenados (IM > 3.84 es aprox. p<0.05 con 1gl)
mod_indices <- modificationindices(mod_conf_afc, sort. = TRUE, minimum.value = 3.84) 
print(head(mod_indices, 10)) 
```
**Interpretación:**
La salida muestra los 3 cambios que superarían el umbral de 3.84 para el índice de modificación (`mi`):
1.  `autoritarismo =~ dom3` (`mi` = 6.437): Sugiere que el ítem `dom3` (originalmente solo de `dominancia`) también podría cargar en el factor `autoritarismo`. El cambio esperado en el parámetro (`epc`) sería -0.152.
2.  `dom1 ~~ dom2` (`mi` = 6.437): Sugiere correlacionar los errores de los ítems `dom1` y `dom2`. Esto implicaría que estos dos ítems comparten varianza específica no explicada por el factor `dominancia` (quizás por una redacción muy similar o un aspecto muy particular que miden juntos). El `epc` es -0.982 (para la covarianza).
3.  `aut2 ~~ dom3` (`mi` = 4.180): Sugiere correlacionar los errores de `aut2` y `dom3`.
**Consideraciones Teóricas:**
*   ¿Es teóricamente plausible que `dom3` mida también autoritarismo? Podría ser, dependiendo de su contenido exacto.
*   ¿Hay una razón teórica para que los errores de `dom1` y `dom2` (o `aut2` y `dom3`) estén correlacionados más allá de sus factores?
**Decisión:** Dado el ya buen ajuste del modelo, estas modificaciones podrían no ser necesarias a menos que haya una fuerte justificación teórica. El IM más alto (6.437) no es extremadamente grande. En este caso, podríamos optar por mantener el modelo original por su parsimonia y buen ajuste general.

## 8. Conclusión

En este práctico, hemos:
1.  Especificado y estimado un modelo AFC de dos factores con `lavaan`.
2.  Evaluado el ajuste del modelo, encontrando que es **bueno a excelente** según la mayoría de los índices (χ² no significativo, $\chi^2/gl \approx 1.54$, CFI/TLI > 0.98, SRMR < 0.05, RMSEA = 0.055).
3.  Interpretado las **cargas factoriales estandarizadas**, que fueron todas altas y significativas, y la **correlación positiva y moderada (0.343)** entre los factores.
4.  Revisado las **comunalidades**, que en general fueron buenas, con `dom3` como el ítem con menor varianza explicada.
5.  Explorado los **índices de modificación**, que no sugirieron cambios urgentes o teóricamente obvios dado el buen ajuste inicial.

El AFC nos ha permitido confirmar que la estructura de dos factores correlacionados (autoritarismo y dominancia) representa bien los datos de estos seis ítems.
