---
title: "Semana 11: Modelos de Ecuaciones Estructurales (SEM)"
linktitle: "Semana 11: Modelos de Ecuaciones Estructurales"
toc: true
lang: es
editor_options: 
  chunk_output_type: console
---

```{r setup, include=FALSE}
knitr::opts_chunk$set(echo = TRUE, message=FALSE, warning=FALSE)
```

## 0. Objetivos del Práctico

En este práctico, aprenderemos a realizar un **Modelo de Ecuaciones Estructurales (SEM)** completo, que combina un **Análisis Factorial Confirmatorio (AFC)** para el modelo de medida y un **Análisis de Senderos (Path Analysis)** para el modelo estructural. Nos enfocaremos en:

1. Preparar los datos y realizar una revisión de supuestos clave en variables ordinales.
2. **Especificar y estimar** un modelo SEM completo con `{lavaan}` utilizando el estimador robusto **DWLS**.
3. **Evaluar el ajuste global** del modelo utilizando diversos índices cuantitativos.
4. **Evaluar el ajuste local** mediante la matriz de correlaciones de residuos.
5. **Interpretar** tanto el **modelo de medida** (cargas factoriales) como el **modelo estructural** (coeficientes path y varianza explicada).
6. Visualizar el modelo estimado utilizando el paquete `{lavaanPlot}` de forma clara.

---

## 1. Introducción al Ejemplo

Trabajaremos con datos de la **Encuesta de Bienestar Social (EBS) 2023** para construir un modelo SEM que busca explicar la **sintomatología depresiva** (variable latente `SM`) a partir de la **percepción de seguridad ciudadana** (variable latente `SEG`), controlando por diversas covariables sociodemográficas.

**Variables Latentes y sus Indicadores:**

* **Sintomatología Depresiva (`SM`):** Medida a través de 4 ítems de la escala PHQ-4 (`ss7_a` a `ss7_d` en la base de datos).
* **Percepción de Seguridad (`SEG`):** Medida a través de 4 ítems sobre la seguridad que percibe la persona en plazas, de día, de noche, y dentro de su vivienda (`h2_a` a `h2_d`).

---

## 2. Carga de Paquetes y Preparación de Datos

Cargamos los paquetes necesarios. `{lavaanPlot}` será nuestra herramienta para visualizar.

```{r load_packages_sem}
# Cargar paquetes
if (!require("pacman")) install.packages("pacman")
pacman::p_load(haven, lavaan, dplyr, lavaanPlot, texreg, MVN)
```

Importamos los datos de la EBS 2023. Utilizaremos el archivo `Base de datos EBS 2023.RData` pre-procesado en nuestro directorio de trabajo.

```{r load_data_hidden, eval=TRUE, echo=FALSE}
load("../../data/Base de datos EBS 2023.RData")

ebs <- EBS_2023_vp %>% 
  mutate(
    zona = ifelse(glosa_area == "Rural", 1, 0), # 0 = Urbano (ref), 1 = Rural
    sexo = ifelse(sg01 == 2, 1, 0),             # 0 = Hombre (ref), 1 = Mujer
    qaut = qaut_casen,                          # Quintil de ingresos autónomo Casen
    edad = edad_casen_t,                        # Tramos de edad Casen
    maltrato = ifelse(rr4_c == 1, 1, ifelse(rr4_c == 2, 0, NA)), # Tratamiento injusto en el último año
    social = ifelse(a12 %in% 1:5, a12, NA),     # Satisfacción con relaciones personales
    sm_1 = ifelse(ss7_a %in% 1:4, ss7_a, NA),   # PHQ-4
    sm_2 = ifelse(ss7_b %in% 1:4, ss7_b, NA),
    sm_3 = ifelse(ss7_c %in% 1:4, ss7_c, NA),
    sm_4 = ifelse(ss7_d %in% 1:4, ss7_d, NA),
    seg_1 = ifelse(h2_a %in% 1:5, h2_a, NA),    # Percepción de seguridad
    seg_2 = ifelse(h2_b %in% 1:5, h2_b, NA),
    seg_3 = ifelse(h2_c %in% 1:5, h2_c, NA),
    seg_4 = ifelse(h2_d %in% 1:5, h2_d, NA)
  ) %>% 
  select(
    qaut, zona, sexo, edad, maltrato, social,
    sm_1, sm_2, sm_3, sm_4,
    seg_1, seg_2, seg_3, seg_4
  )
```

```{r load_data, eval=FALSE}
# Cargar la base de datos de la EBS 2023
load("Base de datos EBS 2023.RData")

# Seleccionar variables de interés y preparar
ebs <- EBS_2023_vp %>% 
  mutate(
    zona = ifelse(glosa_area == "Rural", 1, 0), # 0 = Urbano (ref), 1 = Rural
    sexo = ifelse(sg01 == 2, 1, 0),             # 0 = Hombre (ref), 1 = Mujer
    qaut = qaut_casen,                          # Quintil de ingresos autónomo Casen
    edad = edad_casen_t,                        # Tramos de edad Casen
    maltrato = ifelse(rr4_c == 1, 1, ifelse(rr4_c == 2, 0, NA)), # Tratamiento injusto
    social = ifelse(a12 %in% 1:5, a12, NA),     # Satisfacción relaciones personales
    sm_1 = ifelse(ss7_a %in% 1:4, ss7_a, NA),   # PHQ-4
    sm_2 = ifelse(ss7_b %in% 1:4, ss7_b, NA),
    sm_3 = ifelse(ss7_c %in% 1:4, ss7_c, NA),
    sm_4 = ifelse(ss7_d %in% 1:4, ss7_d, NA),
    seg_1 = ifelse(h2_a %in% 1:5, h2_a, NA),    # Ítems Percepción de Seguridad
    seg_2 = ifelse(h2_b %in% 1:5, h2_b, NA),
    seg_3 = ifelse(h2_c %in% 1:5, h2_c, NA),
    seg_4 = ifelse(h2_d %in% 1:5, h2_d, NA)
  ) %>% 
  select(
    qaut, zona, sexo, edad, maltrato, social,
    sm_1, sm_2, sm_3, sm_4,
    seg_1, seg_2, seg_3, seg_4
  )
```

---

## 3. Comprobación de Supuestos

Realizamos una revisión rápida de las observaciones completas disponibles para el análisis.

```{r check_assumptions_sem}
# Seleccionar variables para el modelo y omitir NAs
datos_modelo_completos <- ebs %>%
  select(qaut, zona, sexo, edad, maltrato, social, 
         sm_1, sm_2, sm_3, sm_4, 
         seg_1, seg_2, seg_3, seg_4) %>%
  na.omit()

print(paste("Observaciones completas para el análisis:", nrow(datos_modelo_completos)))
```

Los datos **no cumplen con el supuesto de normalidad multivariante**. Dada esta violación y la naturaleza estrictamente ordinal de los indicadores Likert de nuestras variables latentes, la elección del estimador **`DWLS`** (Diagonally Weighted Least Squares) en `lavaan` es la más apropiada, ya que modela adecuadamente las correlaciones policóricas subyacentes y es robusto a estas condiciones.

---

## 4. Especificación y Estimación del Modelo SEM

Especificamos el modelo SEM completo, combinando el modelo de medida y el estructural.

| Sintaxis `lavaan` | Comando                                          |
|-------------------|--------------------------------------------------|
| `~`               | Regresión (VD ~ VI1 + VI2...)                    |
| `~~`              | (Co)varianza                                     |
| `=~`              | Factor es medido por (variables latentes)        |
| `:=`              | Parámetro Definido (ej. efectos indirectos)      |
| `etiqueta*`       | Etiquetar un parámetro                           |

Fijaremos como ordinales (`ordered`) únicamente los indicadores de nuestras variables latentes.

```{r specify_fit_sem_model_dwls}
# Especificar el modelo SEM completo
mod_sem_spec <- '
  # 1. Modelo de Medida
  SM  =~ sm_1 + sm_2 + sm_3 + sm_4
  SEG =~ seg_1 + seg_2 + seg_3 + seg_4

  # 2. Modelo Estructural
  SM ~ qaut + zona + sexo + edad + SEG + maltrato + social
'

# Ajustar el modelo SEM con estimador DWLS
ajus_sem <- sem(mod_sem_spec, 
                data = datos_modelo_completos, 
                estimator = "DWLS",
                ordered = c("sm_1", "sm_2", "sm_3", "sm_4",
                            "seg_1", "seg_2", "seg_3", "seg_4"))
```

### Resumen y Evaluación del Modelo

```{r summary_sem_model}
summary(ajus_sem, 
        fit.measures = TRUE, 
        standardized = TRUE, 
        rsquare = TRUE)
```

**Interpretación de la Salida de `summary()`:**

**A. Evaluación del Ajuste Global del Modelo:**
  
* **Test $\chi^2$:** El estadístico robusto es **2407.265** con **61** grados de libertad (p-valor = 0.000). Al trabajar con una muestra muy grande ($N > 10.000$), es esperable obtener un $\chi^2$ estadísticamente significativo. Debemos complementar la evaluación con otros índices de bondad de ajuste.  
* **CFI = 0.986; TLI = 0.994:** Ambos índices son excepcionales (muy por encima del umbral recomendado de 0.95), lo que sugiere que la estructura propuesta tiene un ajuste comparativo excelente en relación con el modelo nulo.  
* **RMSEA = 0.060 (IC 90%: 0.058 - 0.062):** Este valor se sitúa exactamente en el límite de un **ajuste aceptable** (entre 0.05 y 0.08) y su intervalo de confianza es estrecho y estable.  
* **SRMR = 0.024:** Este valor es excelente (muy inferior al valor crítico de 0.08).  

**Conclusión de Ajuste Global:** El modelo muestra un **ajuste global muy satisfactorio**. A pesar de la sensibilidad de la prueba de $\chi^2$, los índices CFI, TLI, RMSEA y SRMR evidencican que la estructura teórica propuesta representa de forma robusta las covarianzas empíricas de los datos.

**B. Interpretación del Modelo de Medida (Cargas Factoriales `Std.all`):**
  
* **Factor `SM` (Sintomatología Depresiva):** Las cargas estandarizadas son **0.771, 0.890, 0.806, y 0.746**. Todos los indicadores Likert tienen cargas muy altas (>0.7) y son estadísticamente significativos (p<0.001), demostrando ser excelentes indicadores empíricos del constructo latente.  
* **Factor `SEG` (Percepción de Seguridad):** Las cargas estandarizadas son **0.893, 0.918, 0.759, y 0.555**. Los ítems sobre seguridad caminando de día (`seg_2`) y plazas/parques (`seg_1`) son los que tienen mayor fuerza en la medición del constructo. La seguridad caminando de noche (`seg_3`) aporta significativamente, mientras que la seguridad dentro de la vivienda (`seg_4`) es el indicador más leve (0.555) pero sigue siendo estadísticamente significativo y teóricamente relevante.

**C. Interpretación del Modelo Estructural (Regressions `Std.all`):**

* **`qaut` (Quintil de Ingresos):** Beta = **-0.065**. A mayor quintil de ingresos, se observa una disminución significativa de la sintomatología depresiva, controlando por las demás variables.  
* **`zona` (Rural=1):** Beta = **-0.040**. En las zonas rurales se reporta una sintomatología depresiva levemente menor que en zonas urbanas, una vez controladas las otras covariables.  
* **`sexo` (Mujer=1):** Beta = **0.175**. Las mujeres muestran una sintomatología depresiva significativamente mayor en comparación con los hombres, manteniendo el resto de las variables constantes.  
* **`edad` (Tramos):** Beta = **-0.008** ($p = 0.413$). Los tramos de edad no presentan un efecto directo estadísticamente significativo sobre la sintomatología depresiva una vez ajustado el modelo.
* **`SEG` (Percepción de Seguridad):** Beta = **-0.128**. Una mayor percepción de seguridad ciudadana se asocia significativamente con una **menor** sintomatología depresiva.
* **`maltrato` (Tratamiento Injusto = 1):** Beta = **0.254**. Reportar haber sufrido tratamiento injusto o discriminación durante el último año constituye el **predictor positivo más fuerte** de una mayor sintomatología depresiva.  
* **`social` (Relaciones Personales):** Beta = **-0.201**. Una mayor satisfacción con las relaciones personales con familiares y amigos es el segundo predictor en fuerza, asociándose robustamente con una **menor** sintomatología depresiva.  

**D. Varianza Explicada ($R^2$):**

* **`SM`:** $R^2 = 0.180$. El modelo estructural completo explica el **18.0% de la varianza** de la sintomatología depresiva en la población bajo estudio.

---

### 4.1 Evaluación del Ajuste Local (Matriz de Residuos)

La evaluación global del modelo debe contrastarse con un diagnóstico a nivel local. En el marco de variables de naturaleza ordinal estimadas con `DWLS` en `{lavaan}`, extraemos la matriz de residuos de correlación policórica subyacente (accesible a través de la propiedad `res.cov` del objeto de residuos).

Valores absolutos de correlación residual superiores a **$|0.10|$** actúan como heurísticos para alertar sobre áreas localizadas de desajuste teórico.

```{r local_fit_residuals}
# Obtener la lista de residuos
residuos_list <- lavResiduals(ajus_sem, type = "cor")
residuos_cor <- residuos_list[["res.cov"]]

# Mostrar la matriz redondeada a 3 decimales
print(round(residuos_cor, 3))
```

**Interpretación de los Residuos**:

* Todos los residuos de correlación se sitúan muy cercanos a cero. El residuo absoluto más alto es de apenas **-0.083** (entre `seg_3` "seguridad caminando de noche" y `seg_4` "seguridad dentro de la vivienda").
* Ningún par de variables excede el límite crítico de **$|0.10|$**.
* Esto confirma empíricamente que no existen patrones locales relevantes omitidos por el modelo ni redundancias empíricas sustanciales, validando localmente nuestra especificación teórica.

---

## 5. Visualización del Modelo con `lavaan.plot`

El paquete `{lavaanPlot}` nos permite generar diagramas de senderos estilizados e integrados.

```{r plot_sem_model_lavaanplot, fig.width=12, fig.height=8}
# Visualizar el modelo usando lavaanPlot de forma limpia
lavaanPlot(model = ajus_sem, 
           node_options = list(shape = "box", fontname = "Helvetica"),
           edge_options = list(color = "black"),
           coefs = TRUE,           # Mostrar coeficientes
           stand = TRUE,           # Usar la solución estandarizada
           covs = FALSE,           # No graficar covarianzas entre exógenas
           stars = "regress",      # Añadir estrellas de significancia en regresiones
           graph_options = list(rankdir = "LR"))
```

**Interpretación del Gráfico:**

* **Modelo de Medida (Derecha):** Los factores latentes (`SM` y `SEG`) se grafican en óvalos, con flechas directas hacia sus indicadores empíricos observados (rectángulos). Los valores en las flechas representan las cargas factoriales estandarizadas.
* **Modelo Estructural (Izquierda e Intermedio):** Las variables exógenas continuas, las recodificadas dicotómicas y el constructo `SEG` dirigen flechas hacia el factor endógeno `SM`. Las etiquetas representan los coeficientes path estandarizados y las estrellas reflejan su significancia, permitiendo comparar visualmente las fuerzas predictivas.

---

## 6. Conclusión del Práctico

En este práctico hemos logrado:

1. **Especificar y estimar** un Modelo de Ecuaciones Estructurales (SEM) completo en R, aplicando el estimador robusto `DWLS` apropiado para la naturaleza ordinal de nuestros indicadores.
2. **Evaluar el ajuste global**, encontrando índices excelentes (CFI = 0.986, TLI = 0.994, RMSEA = 0.060, SRMR = 0.024) que avalan la validez de la estructura empírica del modelo.
3. **Validar localmente el ajuste**, confirmando que ningún residuo absoluto supera el umbral $|0.10|$.
4. **Analizar la validez interna** de las variables latentes de sintomatología depresiva y percepción de seguridad.
5. **Identificar los predictores más relevantes** para la sintomatología depresiva en la EBS 2023: el haber sufrido maltrato/tratamiento injusto, la satisfacción con la vida social (relaciones personales) y la percepción de seguridad ciudadana constituyen los efectos de mayor magnitud teórica y estadística.
6. Cuantificar que este sistema estructural logra dar cuenta de un **18.0% de la varianza** en la sintomatología depresiva latente.