---
title: "Semana 11: Modelos de Ecuaciones Estructurales (SEM)"
linktitle: "Semana 11: Modelos de Ecuaciones Estructurales"
toc: true
lang: es
editor_options: 
  chunk_output_type: console
---

```{r setup, include=FALSE}
knitr::opts_chunk$set(echo = TRUE, message=FALSE, warning=FALSE)
```

## 0. Objetivos del Práctico

En este práctico, aprenderemos a realizar un **Modelo de Ecuaciones Estructurales (SEM)** completo, que combina un **Análisis Factorial Confirmatorio (AFC)** para el modelo de medida y un **Análisis de Senderos (Path Analysis)** para el modelo estructural. Nos enfocaremos en:

1. Preparar los datos y realizar una revisión de supuestos clave en variables ordinales.
2. **Especificar y estimar** un modelo SEM completo con `{lavaan}` utilizando el estimador robusto **DWLS**.
3. **Evaluar el ajuste global** del modelo utilizando diversos índices cuantitativos.
4. **Evaluar el ajuste local** mediante la matriz de correlaciones de residuos.
5. **Interpretar** tanto el **modelo de medida** (cargas factoriales) como el **modelo estructural** (coeficientes path y varianza explicada).
6. Visualizar el modelo estimado utilizando el paquete `{lavaanPlot}` de forma clara.

---

## 1. Introducción al Ejemplo

Trabajaremos con datos de la **Encuesta de Bienestar Social (EBS) 2023** para construir un modelo SEM que busca explicar la **sintomatología depresiva** (variable latente `SM`) a partir de la **percepción de seguridad ciudadana** (variable latente `SEG`), controlando por diversas covariables sociodemográficas.

**Variables Latentes y sus Indicadores:**

* **Sintomatología Depresiva (`SM`):** Medida a través de 4 ítems de la escala PHQ-4 (`ss7_a` a `ss7_d` en la base de datos).
* **Percepción de Seguridad (`SEG`):** Medida a través de 4 ítems sobre la seguridad que percibe la persona en plazas, de día, de noche, y dentro de su vivienda (`h2_a` a `h2_d`).

---

## 2. Carga de Paquetes y Preparación de Datos

Cargamos los paquetes necesarios. `{lavaanPlot}` será nuestra herramienta para visualizar.

```{r load_packages_sem}
# Cargar paquetes
if (!require("pacman")) install.packages("pacman")
pacman::p_load(haven, lavaan, dplyr, lavaanPlot, texreg, MVN)
```

Importamos los datos de la EBS 2023. Utilizaremos el archivo `Base de datos EBS 2023.RData` pre-procesado en nuestro directorio de trabajo.

```{r load_data_hidden, eval=TRUE, echo=FALSE}
load("../../data/Base de datos EBS 2023.RData")

ebs <- EBS_2023_vp %>% 
  mutate(
    zona = ifelse(glosa_area == "Rural", 1, 0), # 0 = Urbano (ref), 1 = Rural
    sexo = ifelse(sg01 == 2, 1, 0),             # 0 = Hombre (ref), 1 = Mujer
    qaut = qaut_casen,                          # Quintil de ingresos autónomo Casen
    edad = edad_casen_t,                        # Tramos de edad Casen
    maltrato = ifelse(rr4_c == 1, 1, ifelse(rr4_c == 2, 0, NA)), # Tratamiento injusto en el último año
    social = ifelse(a12 %in% 1:5, a12, NA),     # Satisfacción con relaciones personales
    sm_1 = ifelse(ss7_a %in% 1:4, ss7_a, NA),   # PHQ-4
    sm_2 = ifelse(ss7_b %in% 1:4, ss7_b, NA),
    sm_3 = ifelse(ss7_c %in% 1:4, ss7_c, NA),
    sm_4 = ifelse(ss7_d %in% 1:4, ss7_d, NA),
    seg_1 = ifelse(h2_a %in% 1:5, h2_a, NA),    # Percepción de seguridad
    seg_2 = ifelse(h2_b %in% 1:5, h2_b, NA),
    seg_3 = ifelse(h2_c %in% 1:5, h2_c, NA),
    seg_4 = ifelse(h2_d %in% 1:5, h2_d, NA)
  ) %>% 
  select(
    qaut, zona, sexo, edad, maltrato, social,
    sm_1, sm_2, sm_3, sm_4,
    seg_1, seg_2, seg_3, seg_4
  )
```

```{r load_data, eval=FALSE}
# Cargar la base de datos de la EBS 2023
load("Base de datos EBS 2023.RData")

# Seleccionar variables de interés y preparar
ebs <- EBS_2023_vp %>% 
  mutate(
    zona = ifelse(glosa_area == "Rural", 1, 0), # 0 = Urbano (ref), 1 = Rural
    sexo = ifelse(sg01 == 2, 1, 0),             # 0 = Hombre (ref), 1 = Mujer
    qaut = qaut_casen,                          # Quintil de ingresos autónomo Casen
    edad = edad_casen_t,                        # Tramos de edad Casen
    maltrato = ifelse(rr4_c == 1, 1, ifelse(rr4_c == 2, 0, NA)), # Tratamiento injusto
    social = ifelse(a12 %in% 1:5, a12, NA),     # Satisfacción relaciones personales
    sm_1 = ifelse(ss7_a %in% 1:4, ss7_a, NA),   # PHQ-4
    sm_2 = ifelse(ss7_b %in% 1:4, ss7_b, NA),
    sm_3 = ifelse(ss7_c %in% 1:4, ss7_c, NA),
    sm_4 = ifelse(ss7_d %in% 1:4, ss7_d, NA),
    seg_1 = ifelse(h2_a %in% 1:5, h2_a, NA),    # Ítems Percepción de Seguridad
    seg_2 = ifelse(h2_b %in% 1:5, h2_b, NA),
    seg_3 = ifelse(h2_c %in% 1:5, h2_c, NA),
    seg_4 = ifelse(h2_d %in% 1:5, h2_d, NA)
  ) %>% 
  select(
    qaut, zona, sexo, edad, maltrato, social,
    sm_1, sm_2, sm_3, sm_4,
    seg_1, seg_2, seg_3, seg_4
  )
```

---

## 3. Comprobación de Supuestos

Realizamos una revisión rápida de las observaciones completas disponibles para el análisis.

```{r check_assumptions_sem}
# Seleccionar variables para el modelo y omitir NAs
datos_modelo_completos <- ebs %>%
  select(qaut, zona, sexo, edad, maltrato, social, 
         sm_1, sm_2, sm_3, sm_4, 
         seg_1, seg_2, seg_3, seg_4) %>%
  na.omit()

print(paste("Observaciones completas para el análisis:", nrow(datos_modelo_completos)))
```

Los datos **no cumplen con el supuesto de normalidad multivariante**. Dada esta violación y la naturaleza estrictamente ordinal de los indicadores Likert de nuestras variables latentes, la elección del estimador **`DWLS`** (Diagonally Weighted Least Squares) en `lavaan` es la más apropiada, ya que modela adecuadamente las correlaciones policóricas subyacentes y es robusto a estas condiciones.

---

## 4. Especificación y Estimación del Modelo SEM

Especificamos el modelo SEM completo, combinando el modelo de medida y el estructural.

| Sintaxis `lavaan` | Comando                                          |
|-------------------|--------------------------------------------------|
| `~`               | Regresión (VD ~ VI1 + VI2...)                    |
| `~~`              | (Co)varianza                                     |
| `=~`              | Factor es medido por (variables latentes)        |
| `:=`              | Parámetro Definido (ej. efectos indirectos)      |
| `etiqueta*`       | Etiquetar un parámetro                           |

Fijaremos como ordinales (`ordered`) únicamente los indicadores de nuestras variables latentes.

```{r specify_fit_sem_model_dwls}
# Especificar el modelo SEM completo
mod_sem_spec <- '
  # 1. Modelo de Medida
  SM  =~ sm_1 + sm_2 + sm_3 + sm_4
  SEG =~ seg_1 + seg_2 + seg_3 + seg_4

  # 2. Modelo Estructural
  SM ~ qaut + zona + sexo + edad + SEG + maltrato + social
'

# Ajustar el modelo SEM con estimador DWLS
ajus_sem <- sem(mod_sem_spec, 
                data = datos_modelo_completos, 
                estimator = "DWLS",
                ordered = c("sm_1", "sm_2", "sm_3", "sm_4",
                            "seg_1", "seg_2", "seg_3", "seg_4"))
```

### Resumen y Evaluación del Modelo

```{r summary_sem_model}
summary(ajus_sem, 
        fit.measures = TRUE, 
        standardized = TRUE, 
        rsquare = TRUE)
```

**Interpretación de la Salida de `summary()`:**

**A. Evaluación del Ajuste Global del Modelo:**
  
* **Test $\chi^2$:** El estadístico robusto es **2407.265** con **61** grados de libertad (p-valor = 0.000). Al trabajar con una muestra de gran tamaño ($N > 10.000$), la prueba de $\chi^2$ es sumamente sensible y es de esperar que el p-valor sea significativo. Debemos complementar esta evaluación global con otros índices descriptivos de ajuste.  
* **CFI = 0.986; TLI = 0.994:** Ambos valores superan holgadamente el heurístico convencional de 0.95, lo que sugiere que la estructura propuesta tiene un ajuste comparativo excelente en relación con el modelo nulo de independencia.  
* **RMSEA = 0.060 (IC 90%: 0.058 - 0.062):** Este valor se sitúa dentro del rango considerado como de **ajuste aceptable** (entre 0.05 y 0.08) y cuenta con un intervalo de confianza muy estrecho y estable.  
* **SRMR = 0.024:** Este valor es sumamente satisfactorio (muy inferior a la guía sugerida de 0.08).  

**Conclusión de Ajuste Global:** En general, la evaluación global del modelo resulta altamente satisfactoria. Los índices CFI, TLI, RMSEA y SRMR sugieren de manera consistente que la estructura de covarianzas implicada teóricamente representa adecuadamente las relaciones observadas en la muestra. Sin embargo, estas medidas globales actúan únicamente como una "luz verde" preliminar: para validar rigurosamente la especificación del modelo, es indispensable descender al nivel de análisis más exigente, que es la evaluación del ajuste local.

**B. Interpretación del Modelo de Medida (Cargas Factoriales `Std.all`):**
  
* **Factor `SM` (Sintomatología Depresiva):** Las cargas estandarizadas son **0.771, 0.890, 0.806, y 0.746**. Todos los indicadores Likert tienen cargas muy altas (>0.7) y son estadísticamente significativos (p<0.001), demostrando ser excelentes indicadores empíricos del constructo latente.  
* **Factor `SEG` (Percepción de Seguridad):** Las cargas estandarizadas son **0.893, 0.918, 0.759, y 0.555**. Los ítems sobre seguridad caminando de día (`seg_2`) y plazas/parques (`seg_1`) son los que tienen mayor fuerza en la medición del constructo. La seguridad caminando de noche (`seg_3`) aporta significativamente, mientras que la seguridad dentro de la vivienda (`seg_4`) es el indicador más leve (0.555) pero sigue siendo estadísticamente significativo y teóricamente relevante.

**C. Interpretación del Modelo Estructural (Regressions `Std.all`):**

* **`qaut` (Quintil de Ingresos):** Beta = **-0.065**. A mayor quintil de ingresos, se observa una disminución significativa de la sintomatología depresiva, controlando por las demás variables.  
* **`zona` (Rural=1):** Beta = **-0.040**. En las zonas rurales se reporta una sintomatología depresiva levemente menor que en zonas urbanas, una vez controladas las otras covariables.  
* **`sexo` (Mujer=1):** Beta = **0.175**. Las mujeres muestran una sintomatología depresiva significativamente mayor en comparación con los hombres, manteniendo el resto de las variables constantes.  
* **`edad` (Tramos):** Beta = **-0.008** ($p = 0.413$). Los tramos de edad no presentan un efecto directo estadísticamente significativo sobre la sintomatología depresiva una vez ajustado el modelo.
* **`SEG` (Percepción de Seguridad):** Beta = **-0.128**. Una mayor percepción de seguridad ciudadana se asocia significativamente con una **menor** sintomatología depresiva.
* **`maltrato` (Tratamiento Injusto = 1):** Beta = **0.254**. Reportar haber sufrido tratamiento injusto o discriminación durante el último año constituye el **predictor positivo más fuerte** de una mayor sintomatología depresiva.  
* **`social` (Relaciones Personales):** Beta = **-0.201**. Una mayor satisfacción con las relaciones personales con familiares y amigos es el segundo predictor en fuerza, asociándose robustamente con una **menor** sintomatología depresiva.  

**D. Varianza Explicada ($R^2$):**

* **`SM`:** $R^2 = 0.180$. El modelo estructural completo explica el **18.0% de la varianza** de la sintomatología depresiva en la población bajo estudio.

---

### 4.1 Evaluación del Ajuste Local (Matriz de Residuos)

La evaluación global del modelo debe contrastarse con un diagnóstico a nivel local. En el marco de variables de naturaleza ordinal estimadas con `DWLS` en `{lavaan}`, extraemos la matriz de residuos de correlación policórica subyacente (accesible a través de la propiedad `res.cov` del objeto de residuos).

Valores absolutos de correlación residual superiores a **$|0.10|$** actúan como heurísticos para alertar sobre áreas localizadas de desajuste teórico.

```{r local_fit_residuals}
# Obtener la lista de residuos
residuos_list <- lavResiduals(ajus_sem, type = "cor")
residuos_cor <- residuos_list[["res.cov"]]

# Mostrar la matriz redondeada a 3 decimales
print(round(residuos_cor, 3))
```

**Interpretación de los Residuos**:

Al analizar la matriz de residuos de correlación policórica, observamos que todas las discrepancias específicas se sitúan sumamente cercanas a cero, lo cual indica que el modelo reproduce de forma muy precisa las asociaciones individuales entre las variables. El residuo absoluto más alto es de apenas **-0.083** (entre `seg_3` "seguridad caminando de noche" y `seg_4` "seguridad dentro de la vivienda"), situándose todos los demás muy por debajo de ese límite. Al constatar que ningún par de indicadores excede el límite crítico heurístico de **$|0.10|$**, obtenemos evidencia empírica sólida de que el modelo reproduce con gran fidelidad las asociaciones específicas observadas en los datos, descartando problemas locales de sub-especificación o de redundancias no modeladas.

---

## 5. Visualización del Modelo con `lavaan.plot`

El paquete `{lavaanPlot}` nos permite generar diagramas de senderos estilizados e integrados.

```{r plot_sem_model_lavaanplot, fig.width=12, fig.height=8}
# Visualizar el modelo usando lavaanPlot de forma limpia
lavaanPlot(model = ajus_sem, 
           node_options = list(shape = "box", fontname = "Helvetica"),
           edge_options = list(color = "black"),
           coefs = TRUE,           # Mostrar coeficientes
           stand = TRUE,           # Usar la solución estandarizada
           covs = FALSE,           # No graficar covarianzas entre exógenas
           stars = "regress",      # Añadir estrellas de significancia en regresiones
           graph_options = list(rankdir = "LR"))
```

**Interpretación del Gráfico:**

* **Modelo de Medida (Derecha):** Los factores latentes (`SM` y `SEG`) se grafican en óvalos, con flechas directas hacia sus indicadores empíricos observados (rectángulos). Los valores en las flechas representan las cargas factoriales estandarizadas.
* **Modelo Estructural (Izquierda e Intermedio):** Las variables exógenas continuas, las recodificadas dicotómicas y el constructo `SEG` dirigen flechas hacia el factor endógeno `SM`. Las etiquetas representan los coeficientes path estandarizados y las estrellas reflejan su significancia, permitiendo comparar visualmente las fuerzas predictivas.

---

## 6. Conclusión del Práctico

En este práctico hemos logrado:

1. **Especificar y estimar** un Modelo de Ecuaciones Estructurales (SEM) completo en R, aplicando el estimador robusto `DWLS` apropiado para la naturaleza ordinal de nuestros indicadores.
2. **Evaluar el ajuste global**, encontrando índices descriptivos altamente satisfactorios (CFI = 0.986, TLI = 0.994, RMSEA = 0.060, SRMR = 0.024) que sugieren un muy buen ajuste comparativo del modelo propuesto.
3. **Validar localmente el ajuste**, confirmando de manera empírica que ningún residuo de correlación absoluta supera el heurístico límite de $|0.10|$.
4. **Analizar la validez interna** del modelo de medida, confirmando que las escalas de sintomatología depresiva (`SM`) y percepción de seguridad (`SEG`) son representadas adecuadamente por sus indicadores.
5. **Identificar los predictores más relevantes** para la sintomatología depresiva en la EBS 2023: la vivencia de tratos injustos o discriminación en el último año, la satisfacción con las relaciones personales y la percepción de seguridad ciudadana constituyen los factores con mayor fuerza asociativa.
6. Cuantificar que este sistema estructural completo explica un **18.0% de la varianza** en el constructo de sintomatología depresiva latente.

### Reflexión Epistemológica sobre Inferencia Causal y Modelos Equivalentes (Kline, 2023)

Al finalizar este práctico, es de suma importancia adoptar una postura reflexiva sobre los alcances reales de nuestra inferencia. Al trabajar con datos transversales (cross-sectional) de la Encuesta de Bienestar Social (EBS) 2023, la estimación de un coeficiente de trayectoria significativo y negativo de `SEG` sobre `SM` (Percepción de Seguridad ➡️ Sintomatología Depresiva) representa únicamente una asociación estadística de coincidencia temporal y consistencia empírica. 

Metodológicamente, nos enfrentamos al desafío de los **Modelos Equivalentes**: estadísticamente, un modelo alternativo en el cual la Sintomatología Depresiva afecte e influya sobre la Percepción de Seguridad (es decir, invirtiendo la dirección de la flecha: `SM` ➡️ `SEG`, bajo el argumento teórico de que las personas con mayor sintomatología depresiva tienden cognitivamente a percibir su entorno de plazas y calles como más hostil o inseguro) reproduciría exactamente la misma matriz de varianzas-covarianzas implicada y reportaría idénticos estadísticos de ajuste global. Dado que el software matemático no puede resolver esta equivalencia empírica por sí solo, nuestra decisión de modelar la seguridad como predictor se ampara en la plausibilidad teórica establecida por la literatura sociológica, pero el investigador riguroso debe tener presente que la validación definitiva de estas hipótesis causales requiere la explotación de diseños de investigación longitudinales que garanticen la precedencia temporal de las variables.