---
title: "Semana 11: Modelos de Ecuaciones Estructurales (SEM)"
linktitle: "Semana 11: Modelos de Ecuaciones Estructurales"
toc: true
lang: es
editor_options: 
  chunk_output_type: console
---

```{r setup, include=FALSE}
knitr::opts_chunk$set(echo = TRUE, message=FALSE, warning=FALSE)
```

## 0. Objetivos del Práctico

En este práctico, aprenderemos a realizar un **Modelo de Ecuaciones Estructurales (SEM)**, que combina un **Análisis Factorial Confirmatorio (AFC)** para el modelo de medida y un **Análisis de Senderos (Path Analysis)** para el modelo estructural. Nos enfocaremos en:

1. Preparar los datos y realizar una revisión de supuestos en variables ordinales.
2. **Especificar y estimar** un modelo SEM con `{lavaan}` utilizando **DWLS**.
3. **Evaluar el ajuste global** del modelo utilizando diversos índices cuantitativos.
4. **Evaluar el ajuste local** mediante la matriz de correlaciones de residuos.
5. **Interpretar** tanto el **modelo de medida** (cargas factoriales) como el **modelo estructural** (coeficientes path y varianza explicada).
6. Visualizar el modelo estimado utilizando el paquete `{lavaanPlot}` de forma clara.

---

## 1. Introducción al Ejemplo

Trabajaremos con datos de la **Encuesta de Bienestar Social (EBS) 2023** para construir un modelo SEM que busca explicar la **sintomatología depresiva** (variable latente `SM`) a partir de la **percepción de seguridad ciudadana** (variable latente `SEG`), controlando por diversas covariables sociodemográficas.

**Variables Latentes y sus Indicadores:**

* **Sintomatología Depresiva (`SM`):** Medida a través de 4 ítems de la escala PHQ-4 (`ss7_a` a `ss7_d` en la base de datos).
* **Percepción de Seguridad (`SEG`):** Medida a través de 4 ítems sobre la seguridad que percibe la persona en plazas, de día, de noche, y dentro de su vivienda (`h2_a` a `h2_d`).

Para que la lectura del ejemplo sea más clara, la siguiente tabla resume cada variable usada en el modelo.

```{r tabla_variables_intro, echo=FALSE}
load("../../data/Base de datos EBS 2023.RData")

variables_modelo <- data.frame(
  nombre = c(
    "qaut", "zona", "sexo", "edad", "maltrato", "social",
    "sm_1", "sm_2", "sm_3", "sm_4",
    "seg_1", "seg_2", "seg_3", "seg_4"
  ),
  original = c(
    "qaut_casen", "glosa_area", "sg01", "edad_casen_t", "rr4_c", "a12",
    "ss7_a", "ss7_b", "ss7_c", "ss7_d",
    "h2_a", "h2_b", "h2_c", "h2_d"
  ),
  stringsAsFactors = FALSE
)

valores_usados <- list(
  qaut_casen = 1:5,
  edad_casen_t = 0:5,
  a12 = 1:5,
  ss7_a = 1:4,
  ss7_b = 1:4,
  ss7_c = 1:4,
  ss7_d = 1:4,
  h2_a = 1:5,
  h2_b = 1:5,
  h2_c = 1:5,
  h2_d = 1:5
)

recodificaciones <- list(
  glosa_area = c("0" = "Urbano", "1" = "Rural"),
  sg01 = c("0" = "Hombre", "1" = "Mujer"),
  rr4_c = c("0" = "No", "1" = "Sí")
)

limpiar_enunciado <- function(variable) {
  enunciado <- attr(EBS_2023_vp[[variable]], "label")
  sub("^\\s*[^.]+\\.\\s*", "", enunciado)
}

limpiar_categoria <- function(categoria) {
  sub("^\\s*-?[0-9]+\\.\\s*", "", categoria)
}

extraer_categorias <- function(variable) {
  if (!is.null(recodificaciones[[variable]])) {
    recod <- recodificaciones[[variable]]
    return(paste(paste(names(recod), recod, sep = " = "), collapse = "; "))
  }

  etiquetas <- attr(EBS_2023_vp[[variable]], "labels")

  if (!is.null(etiquetas)) {
    if (!is.null(valores_usados[[variable]])) {
      etiquetas <- etiquetas[etiquetas %in% valores_usados[[variable]]]
    }

    categorias <- limpiar_categoria(names(etiquetas))
    return(paste(paste(unname(etiquetas), categorias, sep = " = "), collapse = "; "))
  }

  categorias <- sort(unique(EBS_2023_vp[[variable]]))
  paste(categorias[!is.na(categorias)], collapse = "; ")
}

tabla_variables <- data.frame(
  `Nombre en el modelo` = paste0("`", variables_modelo$nombre, "`"),
  `Variable original` = paste0("`", variables_modelo$original, "`"),
  Enunciado = vapply(variables_modelo$original, limpiar_enunciado, character(1)),
  Categorías = vapply(variables_modelo$original, extraer_categorias, character(1)),
  check.names = FALSE
)

knitr::kable(tabla_variables)
```

---

## 2. Carga de Paquetes y Preparación de Datos

Cargamos los paquetes necesarios. `{lavaanPlot}` será nuestra herramienta para visualizar.

```{r load_packages_sem}
# Cargar paquetes
if (!require("pacman")) install.packages("pacman")
pacman::p_load(haven, lavaan, dplyr, lavaanPlot)
```

Importamos los datos de la EBS 2023. Puedes descargar el archivo `Base de datos EBS 2023.RData` desde el [sitio del Observatorio Social del Ministerio de Desarrollo Social](https://observatorio.ministeriodesarrollosocial.gob.cl/encuesta-bienestar-social-2023) y guardarlo en tu directorio de trabajo. Al cargarlo se importará el objeto `EBS_2023_vp`, que luego renombramos como `ebs`.

```{r load_data_hidden, eval=TRUE, echo=FALSE}
load("../../data/Base de datos EBS 2023.RData")

ebs <- EBS_2023_vp %>% 
  mutate(
    zona = ifelse(glosa_area == "Rural", 1, 0), # 0 = Urbano (ref), 1 = Rural
    sexo = ifelse(sg01 == 2, 1, 0),             # 0 = Hombre (ref), 1 = Mujer
    qaut = qaut_casen,                          # Quintil de ingresos autónomo Casen
    edad = tramoebs2,                           # Tramos de edad EBS
    maltrato = ifelse(rr4_c == 1, 1, ifelse(rr4_c == 2, 0, NA)), # Tratamiento injusto en el último año
    social = ifelse(a12 %in% 1:5, a12, NA),     # Satisfacción con relaciones personales
    sm_1 = ifelse(ss7_a %in% 1:4, ss7_a, NA),   # PHQ-4
    sm_2 = ifelse(ss7_b %in% 1:4, ss7_b, NA),
    sm_3 = ifelse(ss7_c %in% 1:4, ss7_c, NA),
    sm_4 = ifelse(ss7_d %in% 1:4, ss7_d, NA),
    seg_1 = ifelse(h2_a %in% 1:5, h2_a, NA),    # Percepción de seguridad
    seg_2 = ifelse(h2_b %in% 1:5, h2_b, NA),
    seg_3 = ifelse(h2_c %in% 1:5, h2_c, NA),
    seg_4 = ifelse(h2_d %in% 1:5, h2_d, NA)
  ) %>% 
  select(
    qaut, zona, sexo, edad, maltrato, social,
    sm_1, sm_2, sm_3, sm_4,
    seg_1, seg_2, seg_3, seg_4
  )
```

```{r load_data, eval=FALSE}
# Cargar la base de datos de la EBS 2023
load("Base de datos EBS 2023.RData")

# Seleccionar variables de interés y preparar
ebs <- EBS_2023_vp %>% 
  mutate(
    zona = ifelse(glosa_area == "Rural", 1, 0), # 0 = Urbano (ref), 1 = Rural
    sexo = ifelse(sg01 == 2, 1, 0),             # 0 = Hombre (ref), 1 = Mujer
    qaut = qaut_casen,                          # Quintil de ingresos autónomo Casen
    edad = tramoebs2,                           # Tramos de edad EBS
    maltrato = ifelse(rr4_c == 1, 1, ifelse(rr4_c == 2, 0, NA)), # Tratamiento injusto
    social = ifelse(a12 %in% 1:5, a12, NA),     # Satisfacción relaciones personales
    sm_1 = ifelse(ss7_a %in% 1:4, ss7_a, NA),   # PHQ-4
    sm_2 = ifelse(ss7_b %in% 1:4, ss7_b, NA),
    sm_3 = ifelse(ss7_c %in% 1:4, ss7_c, NA),
    sm_4 = ifelse(ss7_d %in% 1:4, ss7_d, NA),
    seg_1 = ifelse(h2_a %in% 1:5, h2_a, NA),    # Ítems Percepción de Seguridad
    seg_2 = ifelse(h2_b %in% 1:5, h2_b, NA),
    seg_3 = ifelse(h2_c %in% 1:5, h2_c, NA),
    seg_4 = ifelse(h2_d %in% 1:5, h2_d, NA)
  ) %>% 
  select(
    qaut, zona, sexo, edad, maltrato, social,
    sm_1, sm_2, sm_3, sm_4,
    seg_1, seg_2, seg_3, seg_4
  )
```

---

## 3. Comprobación de Supuestos

Realizamos una revisión rápida de las observaciones completas disponibles para el análisis.

```{r check_assumptions_sem}
datos_modelo_completos <- ebs %>%
  select(qaut, zona, sexo, edad, maltrato, social, 
         sm_1, sm_2, sm_3, sm_4, 
         seg_1, seg_2, seg_3, seg_4) %>%
  na.omit()

nrow(datos_modelo_completos)
```

Como los indicadores de las variables latentes son ordinales tipo Likert, usaremos el estimador **`DWLS`** (Diagonally Weighted Least Squares) en `lavaan`, que trabaja con correlaciones policóricas subyacentes para este tipo de indicadores.

---

## 4. Especificación y Estimación del Modelo SEM

Especificamos el modelo SEM, combinando el modelo de medida y el estructural.

| Sintaxis `lavaan` | Comando                                          |
|-------------------|--------------------------------------------------|
| `~`               | Regresión (VD ~ VI1 + VI2...)                    |
| `~~`              | (Co)varianza                                     |
| `=~`              | Factor es medido por (variables latentes)        |
| `:=`              | Parámetro Definido (ej. efectos indirectos)      |
| `etiqueta*`       | Etiquetar un parámetro                           |

Fijaremos como ordinales (`ordered`) únicamente los indicadores de nuestras variables latentes.

```{r specify_fit_sem_model_dwls}
# Especificar el modelo SEM completo
mod_sem_spec <- '
  # 1. Modelo de Medida
  SM  =~ sm_1 + sm_2 + sm_3 + sm_4
  SEG =~ seg_1 + seg_2 + seg_3 + seg_4

  # 2. Modelo Estructural
  SM ~ qaut + zona + sexo + edad + SEG + maltrato + social
'

# Ajustar el modelo SEM con estimador DWLS
ajus_sem <- sem(mod_sem_spec, 
                data = datos_modelo_completos, 
                estimator = "DWLS",
                ordered = c("sm_1", "sm_2", "sm_3", "sm_4",
                            "seg_1", "seg_2", "seg_3", "seg_4"))
```

### Resumen y Evaluación del Modelo

```{r summary_sem_model}
summary(ajus_sem,
        fit.measures = FALSE,
        standardized = TRUE,
        rsquare = TRUE)
```

```{r extract_sem_results, echo=FALSE}
ajuste_sem <- fitMeasures(ajus_sem)

extraer_ajuste <- function(nombre_robusto, nombre_base) {
  valor <- if (nombre_robusto %in% names(ajuste_sem)) ajuste_sem[nombre_robusto] else NA
  if (is.na(valor)) valor <- ajuste_sem[nombre_base]
  valor
}

fmt <- function(x, digits = 3) formatC(x, format = "f", digits = digits)

chisq_sem <- extraer_ajuste("chisq.scaled", "chisq")
df_sem <- extraer_ajuste("df.scaled", "df")
p_sem <- extraer_ajuste("pvalue.scaled", "pvalue")
cfi_sem <- extraer_ajuste("cfi.scaled", "cfi")
tli_sem <- extraer_ajuste("tli.scaled", "tli")
rmsea_sem <- extraer_ajuste("rmsea.scaled", "rmsea")
rmsea_low_sem <- extraer_ajuste("rmsea.ci.lower.scaled", "rmsea.ci.lower")
rmsea_high_sem <- extraer_ajuste("rmsea.ci.upper.scaled", "rmsea.ci.upper")

sol_sem <- standardizedSolution(ajus_sem)

carga_sem <- function(factor, indicador) {
  sol_sem$est.std[sol_sem$op == "=~" & sol_sem$lhs == factor & sol_sem$rhs == indicador]
}

beta_sem <- function(predictor) {
  sol_sem$est.std[sol_sem$op == "~" & sol_sem$lhs == "SM" & sol_sem$rhs == predictor]
}

p_beta_sem <- function(predictor) {
  sol_sem$pvalue[sol_sem$op == "~" & sol_sem$lhs == "SM" & sol_sem$rhs == predictor]
}

r2_sm <- inspect(ajus_sem, "r2")[["SM"]]
```

**Interpretación de la Salida de `summary()`:**

**A. Evaluación del Ajuste Global del Modelo:**
  
* **Test $\chi^2$:** El estadístico robusto es **`r fmt(chisq_sem)`** con **`r df_sem`** grados de libertad. Al trabajar con una muestra de gran tamaño ($N = `r nrow(datos_modelo_completos)`$), la prueba de $\chi^2$ es sensible al tamaño muestral, por lo que conviene complementarla con otros índices descriptivos de ajuste.
* **CFI = `r fmt(cfi_sem)`; TLI = `r fmt(tli_sem)`:** Ambos valores se leen como evidencia de ajuste comparativo compatible con el modelo propuesto.
* **RMSEA = `r fmt(rmsea_sem)` (IC 90%: `r fmt(rmsea_low_sem)` - `r fmt(rmsea_high_sem)`):** Este valor se interpreta como una aproximación descriptiva al error global de ajuste.

**Conclusión de Ajuste Global:** En conjunto, los índices CFI, TLI y RMSEA sugieren que la estructura de covarianzas implicada por el modelo es compatible con las relaciones observadas en la muestra. Esta lectura se complementa con la evaluación del ajuste local.

**B. Interpretación del Modelo de Medida (Cargas Factoriales `Std.all`):**
  
* **Factor `SM` (Sintomatología Depresiva):** Las cargas estandarizadas son **`r fmt(carga_sem("SM", "sm_1"))`**, **`r fmt(carga_sem("SM", "sm_2"))`**, **`r fmt(carga_sem("SM", "sm_3"))`** y **`r fmt(carga_sem("SM", "sm_4"))`**. Los indicadores Likert muestran una relación clara con el factor.
* **Factor `SEG` (Percepción de Seguridad):** Las cargas estandarizadas son **`r fmt(carga_sem("SEG", "seg_1"))`**, **`r fmt(carga_sem("SEG", "seg_2"))`**, **`r fmt(carga_sem("SEG", "seg_3"))`** y **`r fmt(carga_sem("SEG", "seg_4"))`**. Los ítems sobre seguridad caminando de día (`seg_2`) y plazas/parques (`seg_1`) tienen mayor peso en la medición del constructo; la seguridad dentro de la vivienda (`seg_4`) presenta la carga más baja.

**C. Interpretación del Modelo Estructural (Regressions `Std.all`):**

* **`qaut` (Quintil de Ingresos):** Beta = **`r fmt(beta_sem("qaut"))`**. A mayor quintil de ingresos, se observa una menor sintomatología depresiva, controlando por las demás variables.
* **`zona` (Rural=1):** Beta = **`r fmt(beta_sem("zona"))`**. En las zonas rurales se reporta una sintomatología depresiva levemente menor que en zonas urbanas, una vez controladas las otras covariables.
* **`sexo` (Mujer=1):** Beta = **`r fmt(beta_sem("sexo"))`**. Las mujeres muestran una mayor sintomatología depresiva en comparación con los hombres, manteniendo el resto de las variables constantes.
* **`edad` (Tramos EBS):** Beta = **`r fmt(beta_sem("edad"))`** (p = `r fmt(p_beta_sem("edad"))`). Los tramos de edad no muestran una asociación directa clara con la sintomatología depresiva una vez ajustado el modelo.
* **`SEG` (Percepción de Seguridad):** Beta = **`r fmt(beta_sem("SEG"))`**. Una mayor percepción de seguridad ciudadana se asocia con una **menor** sintomatología depresiva.
* **`maltrato` (Tratamiento Injusto = 1):** Beta = **`r fmt(beta_sem("maltrato"))`**. Reportar haber sufrido tratamiento injusto o discriminación durante el último año aparece como el predictor positivo de mayor magnitud en este modelo.
* **`social` (Relaciones Personales):** Beta = **`r fmt(beta_sem("social"))`**. Una mayor satisfacción con las relaciones personales con familiares y amigos se asocia con una **menor** sintomatología depresiva.

**D. Varianza Explicada ($R^2$):**

* **`SM`:** $R^2 = `r fmt(r2_sm)`$. El modelo estructural explica el **`r fmt(r2_sm * 100, 1)`% de la varianza** de la sintomatología depresiva en la muestra analizada.

---

### 4.1 Evaluación del Ajuste Local (Matriz de Residuos)

La evaluación global del modelo se complementa con un diagnóstico a nivel local. En el marco de variables de naturaleza ordinal estimadas con `DWLS` en `{lavaan}`, extraemos la matriz de residuos de correlación policórica subyacente (accesible a través de la propiedad `res.cov` del objeto de residuos).

Valores absolutos de correlación residual superiores a **$|0.10|$** se usan como heurístico para alertar sobre áreas localizadas de desajuste.

```{r local_fit_residuals}
residuos_list <- lavResiduals(ajus_sem, type = "cor")
residuos_cor <- residuos_list[["res.cov"]]

round(residuos_cor, 3)
```

```{r extract_residual_results, echo=FALSE}
residuos_abs <- abs(residuos_cor)
diag(residuos_abs) <- NA
pos_residuo_max <- which(residuos_abs == max(residuos_abs, na.rm = TRUE), arr.ind = TRUE)[1, ]
residuo_max <- residuos_cor[pos_residuo_max[1], pos_residuo_max[2]]
residuo_max_abs <- abs(residuo_max)
residuo_max_vars <- rownames(residuos_cor)[pos_residuo_max]
```

**Interpretación de los Residuos**:

Al analizar la matriz de residuos de correlación policórica, observamos que las discrepancias específicas son pequeñas. El residuo absoluto más alto es **`r fmt(residuo_max_abs)`** (entre `r residuo_max_vars[1]` y `r residuo_max_vars[2]`). Como ningún par de indicadores excede el límite heurístico de **$|0.10|$**, no se observan desajustes locales grandes según este criterio.

---

## 5. Visualización del Modelo con `lavaan.plot`

El paquete `{lavaanPlot}` nos permite generar diagramas de senderos estilizados e integrados.

```{r plot_sem_model_lavaanplot, fig.width=12, fig.height=8}
# Visualizar el modelo usando lavaanPlot de forma limpia
lavaanPlot(model = ajus_sem, 
           node_options = list(shape = "box", fontname = "Helvetica"),
           edge_options = list(color = "black"),
           coefs = TRUE,           # Mostrar coeficientes
           stand = TRUE,           # Usar la solución estandarizada
           covs = FALSE,           # No graficar covarianzas entre exógenas
           stars = "regress",      # Añadir estrellas de significancia en regresiones
           graph_options = list(rankdir = "LR"))
```

**Interpretación del Gráfico:**

* **Modelo de Medida (Derecha):** Los factores latentes (`SM` y `SEG`) se grafican en óvalos, con flechas directas hacia sus indicadores empíricos observados (rectángulos). Los valores en las flechas representan las cargas factoriales estandarizadas.
* **Modelo Estructural (Izquierda e Intermedio):** Las variables exógenas continuas, las recodificadas dicotómicas y el constructo `SEG` dirigen flechas hacia el factor endógeno `SM`. Las etiquetas representan los coeficientes path estandarizados y las estrellas reflejan su significancia, permitiendo comparar visualmente las fuerzas predictivas.

---

## 6. Conclusión del Práctico

**Ajuste global y local.** El modelo fue estimado con `DWLS` por la naturaleza ordinal de los indicadores. Los índices globales principales (CFI = `r fmt(cfi_sem)`, TLI = `r fmt(tli_sem)`, RMSEA = `r fmt(rmsea_sem)`) son compatibles con el modelo propuesto. A nivel local, ningún residuo de correlación absoluta supera el heurístico de $|0.10|$.

**Modelo de medida.** Las escalas de sintomatología depresiva (`SM`) y percepción de seguridad (`SEG`) quedan representadas por sus indicadores, aunque las cargas no tienen la misma magnitud en todos los ítems.

**Modelo estructural.** La vivencia de tratos injustos o discriminación en el último año, la satisfacción con las relaciones personales y la percepción de seguridad ciudadana aparecen como predictores relevantes de la sintomatología depresiva. El sistema estructural explica el **`r fmt(r2_sm * 100, 1)`% de la varianza** de `SM`.

### Nota sobre Inferencia Causal y Modelos Equivalentes (Kline, 2023)

Al trabajar con datos transversales (cross-sectional) de la Encuesta de Bienestar Social (EBS) 2023, la estimación de un coeficiente de trayectoria negativo de `SEG` sobre `SM` (Percepción de Seguridad ➡️ Sintomatología Depresiva) se lee como una asociación estadística de coincidencia temporal.

Metodológicamente, esto remite al problema de los **Modelos Equivalentes**: un modelo alternativo en el cual la Sintomatología Depresiva afecte la Percepción de Seguridad (invirtiendo la dirección de la flecha: `SM` ➡️ `SEG`) podría reproducir la misma matriz de varianzas-covarianzas implicada y reportar los mismos estadísticos de ajuste global. El software no puede resolver esta equivalencia por sí solo. La decisión de modelar la seguridad como predictor se apoya en la plausibilidad teórica, pero una defensa causal más fuerte requeriría diseños longitudinales que permitan establecer precedencia temporal.
