---
title: "Práctico 6: Análisis Factorial Exploratorio I"
subtitle: "Preparación y Supuestos"
date: "2026-04-13"
lang: es
format:
  html:
    toc: true
    code-fold: false
    code-tools: true
    df-print: paged
    body-classes: lab-content
---

```{r setup, include=FALSE}
knitr::opts_chunk$set(echo = TRUE, message = FALSE, warning = FALSE)
```

## 0. Objetivo del Práctico

El objetivo de este práctico es aprender a realizar los **pasos preparatorios cruciales** antes de ejecutar un Análisis Factorial Exploratorio (AFE). Nos centraremos en:

1.  **Cargar y gestionar** los datos de la encuesta.
2.  Realizar un **análisis descriptivo** inicial de las variables.
3.  **Evaluar la adecuación de los datos** para el AFE:
    *   Tratamiento de casos perdidos.
    *   Identificación y manejo de casos atípicos multivariantes.
    *   Evaluación de la normalidad univariante y multivariante.
    *   Análisis de colinealidad y pruebas de factorabilidad (Bartlett y KMO).

## 1. Contexto: Arraigo e Integración Barrial

Trabajaremos con datos del **Estudio Longitudinal Social de Chile (ELSOC)**, producido por el Centro de Estudios de Conflicto y Cohesión Social (COES). ELSOC hace seguimiento anual a una muestra representativa de la población chilena desde 2016, orientado al estudio del conflicto y la cohesión social.

Nos enfocaremos en el módulo de **territorio y vecindario**, que mide dos dimensiones teóricamente distintas del vínculo residencial:

-   **Arraigo barrial** (*t02*): grado en que una persona siente que el barrio le pertenece y constituye parte de su identidad.

-   **Cohesión barrial percibida** (*t03*): evaluación de la sociabilidad, cordialidad y disposición colaborativa de los vecinos.

Ambas dimensiones son conceptualmente distinguibles: el arraigo refiere a la relación del individuo con el lugar, mientras que la cohesión refiere a la percepción de las relaciones entre vecinos. El AFE nos permitirá examinar empíricamente si los ítems que corresponden a cada dimensión conforman factores diferenciados en los datos.

| Variable | Dimensión | Ítem |
|----------|-----------|------|
| `t02_01` | Arraigo | Este es el barrio ideal para mí |
| `t02_02` | Arraigo | Me siento integrado/a en este barrio |
| `t02_03` | Arraigo | Me identifico con la gente de este barrio |
| `t02_04` | Arraigo | Este barrio es parte de mí |
| `t03_01` | Cohesión | En este barrio es fácil hacer amigos |
| `t03_02` | Cohesión | La gente en este barrio es sociable |
| `t03_03` | Cohesión | La gente en este barrio es cordial |
| `t03_04` | Cohesión | La gente en este barrio es colaboradora |

Todos los ítems se responden en una escala de 1 (Totalmente en desacuerdo) a 5 (Totalmente de acuerdo).

## 2. Configuración del Proyecto y Datos

### Proyecto de R

Para mantener el trabajo ordenado, crea un **Proyecto de R** (`.Rproj`) en la carpeta de este práctico: `Archivo → Nuevo Proyecto → Directorio Existente`. Esto garantiza que las rutas relativas funcionen correctamente y que el entorno de trabajo sea reproducible.

### Descarga de datos

Los datos de ELSOC están disponibles en el repositorio Dataverse de Harvard:

👉 [Descargar ELSOC\_Long\_2016\_2023.RData](https://dataverse.harvard.edu/file.xhtml?fileId=10797987&version=3.0)

Descarga el archivo `.RData` y guárdalo en la **carpeta raíz de tu proyecto** (la misma donde está el archivo `.Rproj`).

### Carga de paquetes y datos

```{r load_packages_data_site, eval=TRUE, echo=FALSE}
# Carga interna para renderizar el sitio (ruta del repositorio)
load("../../data/ELSOC_Long_2016_2023.RData")
```

```{r load_packages_data, warning=FALSE, message=FALSE}
if (!require("pacman")) install.packages("pacman")
pacman::p_load(
  tidyverse,
  summarytools,
  psych
)
```

```{r load_elsoc_student, eval=FALSE, echo=TRUE}
# Carga el archivo desde la carpeta raíz de tu proyecto
load("ELSOC_Long_2016_2023.RData")
```

```{r datos_prep, warning=FALSE, message=FALSE}
datos <- elsoc_long_2016_2023 %>%
  filter(ola == 7) %>%
  select(
    idencuesta,
    arraigo1  = t02_01,
    arraigo2  = t02_02,
    arraigo3  = t02_03,
    arraigo4  = t02_04,
    cohesion1 = t03_01,
    cohesion2 = t03_02,
    cohesion3 = t03_03,
    cohesion4 = t03_04,
    sexo   = m0_sexo,
    edad   = m0_edad,
    educ   = m01,
    region = region_cod
  )

glimpse(datos)
```

### Tratamiento de Valores Perdidos

ELSOC codifica las no-respuestas con valores especiales: `-888` (No sabe), `-999` (No responde) y `-777` (No aplica). Los convertimos a `NA`.

```{r define_missing}
summary(datos[, 2:9])

datos <- datos %>%
  mutate(across(starts_with(c("arraigo", "cohesion")),
                ~ ifelse(.x %in% c(-777, -888, -999), NA, .x)))

summary(datos[, 2:9])
```

### Análisis Descriptivo Inicial

```{r descriptive_stats, warning=FALSE, results='asis'}
print(dfSummary(datos[, 2:9], headings = FALSE, method = "render",
                graph.magnif = 0.8))
```

**Interpretación:**

*   Todos los ítems varían en el rango esperado (1–5). Las medias se sitúan entre 3.4 y 3.7, con desviaciones estándar de aproximadamente 0.9–1.0 en todos los casos: las distribuciones son similares en forma y dispersión entre dimensiones.
*   Dentro del bloque de **arraigo**, los ítems `arraigo1`, `arraigo2` y `arraigo4` presentan la media más alta (M=3.7), mientras que `arraigo3` ("Me identifico con la gente") es algo más baja (M=3.6) y muestra mayor porcentaje en las categorías intermedias (18% responde 3).
*   Dentro del bloque de **cohesión**, `cohesion1` ("En este barrio es fácil hacer amigos") es notablemente más baja (M=3.4): el 20% responde 2 y solo el 9.7% responde 5, lo que indica que la facilidad para hacer amigos es la dimensión de la cohesión percibida menos favorable. Los ítems `cohesion3` ("cordial") y `cohesion2` ("sociable") son algo más altos (M=3.7 y 3.6 respectivamente).
*   En promedio, ambos bloques presentan medias comparables (~3.6–3.7); no hay una diferencia sistemática entre arraigo y cohesión en nivel.
*   Los valores perdidos son mínimos: el ítem con más pérdida es `cohesion4` (15 casos, 0.6%), todos los demás están por debajo del 0.3%.

## 3. Comprobación de Supuestos para AFE

### Eliminación Listwise

Creamos una base sin valores perdidos en los 8 ítems para los tests que lo requieren.

```{r listwise_deletion}
n_original <- nrow(datos)

datosLW <- datos %>%
  select(starts_with(c("arraigo", "cohesion"))) %>%
  na.omit()

n_original - nrow(datosLW)  # Casos eliminados
nrow(datosLW)               # Casos para el análisis
```

**Interpretación:** Se eliminan solo 29 casos (1.1% de los 2,726 de ola 7), quedando 2,697. La pérdida es mínima y no compromete el análisis. Si fuera mayor al 10% o con patrón sistemático (p. ej., más pérdida en grupos específicos), se consideraría imputación múltiple.

### Casos Atípicos Multivariantes (Distancia de Mahalanobis)

```{r mahalanobis_distance}
n_vars    <- ncol(datosLW)
mean_vars <- colMeans(datosLW)
Sx_cov    <- cov(datosLW)

D2 <- mahalanobis(datosLW, center = mean_vars, cov = Sx_cov)
datosLW$p_mah <- 1 - pchisq(D2, df = n_vars)

sum(datosLW$p_mah < 0.001)  # Número de atípicos identificados

datosLW <- datosLW %>%
  filter(p_mah > 0.001) %>%
  select(-p_mah)

nrow(datosLW)  # Casos finales
```

**Interpretación:** Se identifican 86 casos atípicos multivariantes (3.2% de los 2,697 listwise), quedando 2,611 para el AFE. La distancia de Mahalanobis D² mide cuánto se aleja cada caso del perfil de respuesta típico considerando la covarianza entre los 8 ítems; bajo distribución chi-cuadrado con df=8, el umbral p<0.001 es conservador y selecciona solo los perfiles más extremos.

### Normalidad Multivariante (Test de Mardia)

```{r mardia_test, fig.height=6, fig.width=6}
psych::mardia(datosLW, plot = TRUE)
```

```{r shapiro_univariado}
# P-valores del test de Shapiro-Wilk por variable
sapply(datosLW, function(x) shapiro.test(x)$p.value) |> round(4)
```

**Interpretación:**

*   El test de Mardia rechaza la normalidad multivariante: la asimetría multivariante (b1p=6.09, p≈0) y la curtosis (b2p=110.12, estadístico=60.84, p≈0) son ambas significativas. El gráfico Q-Q chi-cuadrado muestra desviación notable de la línea diagonal, especialmente en las colas.
*   El test de Shapiro-Wilk rechaza la normalidad en las 8 variables (p<0.001 en todos los casos), lo cual es previsible: los ítems Likert de 5 categorías con distribuciones concentradas en las categorías 3-4 no pueden seguir una distribución normal.
*   **Implicaciones para el AFE:**
    1.  Preferiremos `fm = "minres"` (mínimos cuadrados residuales) sobre Máxima Verosimilitud, que supone normalidad.
    2.  Usaremos **correlaciones policóricas** en lugar de Pearson, más adecuadas para variables ordinales.
    3.  El test de Bartlett debe interpretarse solo de forma orientativa.

### Matriz de Correlaciones de Pearson

```{r correlation_matrix}
cor_datos <- cor(datosLW)
round(cor_datos, 2)

det(cor_datos)  # Determinante: cercano a 0 = alta colinealidad (deseable)
```

**Interpretación:**

*   Todas las correlaciones son positivas y sustanciales. Las correlaciones **dentro del bloque de arraigo** oscilan entre 0.63 y 0.73 (la más alta: `arraigo2`–`arraigo3` = 0.73). Las correlaciones **dentro del bloque de cohesión** oscilan entre 0.51 y 0.70 (la más alta: `cohesion2`–`cohesion3` = 0.70). Las correlaciones **entre bloques** son menores, situándose entre 0.37 y 0.55: el par con mayor correlación cruzada es `arraigo2`–`cohesion3` (0.55).
*   Este patrón — correlaciones intra-bloque mayores que inter-bloque — anticipa la existencia de dos factores diferenciados que corresponden a las dos dimensiones teóricas.
*   El determinante de la matriz es 0.0075, muy cercano a cero, confirmando la alta colinealidad necesaria para el AFE.

### Matriz de Correlaciones Policóricas

```{r polychoric_matrix}
matriz_policorica <- polychoric(datosLW)
round(matriz_policorica$rho, 2)
```

**Interpretación:** Las correlaciones policóricas son sistemáticamente más altas que las de Pearson: las intra-bloque de arraigo pasan a un rango de 0.71–0.82 (vs. 0.63–0.73 en Pearson) y las de cohesión a 0.59–0.80 (vs. 0.51–0.70). Las correlaciones entre bloques también suben, pero menos (rango 0.45–0.63), de modo que la diferenciación entre bloques se mantiene con claridad. La correlación más alta en toda la matriz es `arraigo2`–`arraigo3` = 0.82. **Esta matriz será la base del AFE en el Práctico 7.**

### Factorabilidad: Bartlett y KMO

```{r bartlett_kmo}
cortest.bartlett(cor_datos, n = nrow(datosLW))

KMO(datosLW)
```

**Interpretación:**

*   **Bartlett:** χ²=12,766.41 con 28 grados de libertad y p≈0 indica que la matriz de correlaciones difiere significativamente de la identidad, es decir, hay correlaciones sustanciales entre los ítems. Dado el incumplimiento de normalidad, este resultado es orientativo.
*   **KMO global = 0.91**, clasificado como "meritorio" según Kaiser (1974). Los KMOs individuales oscilan entre 0.87 (`cohesion2`) y 0.93 (`cohesion4`), todos muy por encima del umbral mínimo de 0.50. Esto indica que cada ítem comparte una cantidad sustancial de varianza con los demás y contribuye bien a la estructura factorial común.

**Conclusión:** A pesar de la falta de normalidad multivariante —esperable en ítems Likert de 5 categorías—, las altas intercorrelaciones, el determinante cercano a cero y el KMO=0.91 indican que **los datos son adecuados para el AFE.** El próximo práctico completa el análisis.

## 4. Síntesis y Próximos Pasos

Con los datos preparados, los próximos pasos en el Práctico 7 serán:

1.  Determinar el número de factores (Scree Plot y Análisis Paralelo).
2.  Extraer factores con correlaciones policóricas y `fm = "minres"`.
3.  Comparar rotaciones Varimax y Promax.
4.  Interpretar y nombrar los factores.
5.  Calcular puntuaciones factoriales y explorar diferencias por grupos.
