---
title: "Práctico 1: Nivelación de fundamentos en R"
subtitle: "Primeros pasos, estructuras de datos y R Base"
date: "2026-03-09"
lang: es
format:
  html:
    toc: true
    code-fold: false
    code-tools: true
    df-print: paged
---

::: {.callout-note}
## Antes de empezar
Antes de sumergirnos en el análisis de encuestas masivas y paquetes modernos (como veremos en las próximas semanas), necesitamos entender cómo "piensa" y cómo se estructura R por debajo. Este práctico es una nivelación esencial para soltar las manos con la consola.
:::

## 0. Objetivo del práctico

El propósito de este práctico es familiarizarnos con R y RStudio. **R es un lenguaje de programación orientado a objetos**, especialmente diseñado para el análisis estadístico y la visualización de datos. RStudio, por otro lado, proporciona un **entorno integrado de desarrollo (IDE)** que facilita el uso de R ofreciendo numerosas herramientas útiles en un solo lugar.

## 1. R como calculadora

R no solo es útil para análisis estadísticos complejos, sino también para operaciones matemáticas básicas, que luego nos permitirán trabajar con nuestras variables. A continuación, demostramos cómo usar R como calculadora en la consola:

```{r}
5+2
5-2
5/2
5*2

```

## 2. Creación y manipulación de objetos

En R, podemos crear "objetos" para almacenar datos en la memoria temporal de nuestro computador. A continuación, se muestra cómo asignar un valor a un objeto y cómo interactuar con él.

::: {.callout-tip}

## Atajo de teclado

Para escribir el símbolo de asignación `<-` rápidamente, puedes usar el atajo `Alt` + `-` (en Windows) u `Option` + `-` (en Mac).
:::

```{r}
x <- 5

```

Como el objeto queda guardado en el ambiente de trabajo (*Environment*), después podemos imprimirlo o "llamar" al objeto simplemente escribiendo su nombre:

```{r}
x

```

Podemos crear todos los objetos que creamos necesarios. Esta vez, crearemos un segundo objeto llamado `y`:

```{r}
y <- 10

```

Ahora podemos realizar operaciones directamente con nuestros objetos en lugar de usar los números sueltos:

```{r}
x + y
x - y
x * y
x / y

```

También podemos guardar los resultados de estas operaciones en nuevos objetos:

```{r}
z <- x^2 
z

```

## 3. Operaciones lógicas

Además de la matemática tradicional, R nos permite realizar operaciones lógicas (evaluar si algo es verdadero o falso). Para establecer una igualdad usamos el doble signo igual `==` (un solo `=` se usa a veces para asignar, como `<-`).

```{r}
x > y 
15 == x + y 
16 > x + y

```

## 4. Vectores

Un vector en R es una secuencia de elementos del mismo tipo. Para el lenguaje del software esto es un vector; para nosotros, los sociólogos, esto **es una variable**.

**Imaginemos que salimos a la calle y aplicamos un pequeño cuestionario a 9 personas.** Anotamos sus respuestas y ahora queremos pasarlas a R.

Empecemos creando una variable llamada `edad`. Mediante la función concatenar `c()`, podemos crear un objeto que agrupe todas las respuestas. En este caso, será una variable numérica (*numeric*): intervalar, continua, cuantitativa.

```{r}
edad <- c(18,25,33,38,67,25,35,57,99)
summary(edad)
table(edad)
class(edad)

```

Podemos realizar operaciones sobre los vectores. R aplicará la operación a cada uno de los elementos del vector y nos devolverá un vector con los resultados individuales.

Si aplicamos:

```{r}
edad/2
edad-1
edad2 <- edad-1 # y guardar los resultados en un nuevo objeto

# También podemos realizar operaciones entre vectores. 
edad/c(1,2)

```

Ahora pasemos la segunda pregunta de nuestra encuesta: "Sexo". Se sigue la misma lógica. Es una variable cualitativa y nominal, dicotómica. El tipo de dato será "Character" (texto). Categorías: Hombre y Mujer.

::: {.callout-warning}
R es sensible a mayúsculas y minúsculas (*case-sensitive*). Para R, `"Hombre"` y `"hombre"` son dos categorías completamente distintas. ¡Ojo con la limpieza de datos!
:::

```{r}
sexo <- c("Hombre","Hombre","Hombre","Mujer","Hombre","Mujer","Mujer","Mujer")

summary(sexo)
table(sexo)
class(sexo)

```

También puede expresarse numéricamente siendo una variable dummy (usando 1 y 0) y luego convertirla a **factor** (la forma en que R entiende las variables categóricas).

```{r}
s <- c(1,1,1,0,1,0,0,0,9)

# SEXO <- factor(s, levels = c(0,1,9), labels = c("Mujer","Hombre")) # importancia de los errores
sexof <- factor(s, levels = c(0,1,9), labels = c("Mujer","Hombre","NC"))

summary(sexof)
table(sexof)

```

Finalmente, ingresemos el Nivel Socioeconómico de nuestros encuestados. Esta es una variable ordinal y cualitativa.
Categorías originales (NSE): 1=E, 2=D, 3=C3, 4=C2, 5=C1, 6=AB.

```{r}
p1 <- c(1,2,2,3,4,5,5,6,99)

nse <- factor(p1, levels=c(1,2,3,4,5,6), labels=c("E","D","C3","C2","C1","AB"))
table(nse)
summary(nse) # NA representa los datos perdidos o no disponibles (Not Available)

```

## 5. Selección de elementos de un objeto

A veces no queremos ver toda la variable, sino casos específicos. Podemos seleccionar elementos de los vectores usando corchetes `[ ]`.

```{r}
nse[4] # pedimos el cuarto elemento (la respuesta de nuestro 4to encuestado)
nse[1:3] # los primeros 3 elementos
nse[c(1, 3, 5)] # elementos específicos usando concatenar
nse[37] # no existe (devuelve NA)
nse[c(T,F)] # Podemos seleccionar con vectores lógicos, en este caso nos dará un elemento por medio
nse[nse=="AB"] # Seleccionar a los que cumplan ciertas características
length(nse)
class(nse)

```

## 6. Listas

Para agrupar elementos de distintos tipos en un solo gran objeto debemos utilizar listas. Un caso particular de las listas, como veremos a continuación, son los *data frames* o marcos de datos (comúnmente llamados bases de datos).

```{r}
x <- list(u=c(2,3,4), v="abc")
x # el elemento u de la lista es un vector con 3 números, y el elemento v es abc

```

Existen distintas formas de seleccionar elementos de una lista: a partir del nombre de cada elemento con el operador dólar **`$`**, o a partir de su posición dentro de la lista, ocupando corchetes dobles `[[ ]]`.

```{r}
x$u
x[[2]]
x[[1]][2]
str(x) # este comando muestra la estructura de un objeto de manera resumida

```

## 7. Data frames

Un *data frame* es una tabla en la que cada columna es un vector de valores del mismo tipo. Los data frames son fundamentales para el manejo de datos en R.

Vamos a juntar las variables de nuestra encuesta (`edad`, `sexof`, `nse`) en una sola gran base de datos:

```{r}
base <- data.frame(edad,
                   sexof,
                   nse)

base

```

Ver los nombres de las columnas (variables):

```{r}
colnames(base)

```

Cambiar el nombre de las columnas (variables) si no nos gustan los que tienen:

```{r}
colnames(base) <- c("edad","sexo","nse")

```

Podemos aislar y seleccionar variables específicas desde nuestra base usando el operador `$`:

```{r}
base$edad # Estructura: nombredelabase$nombrevariable

```

También podemos explorar la base usando corchetes con la lógica de coordenadas espaciales `base[filas, columnas]`:

```{r}
base[5,2] # Fila 5, Columna 2
base[1:5,2] # Filas 1 a 5, Columna 2
base[1:5,c(1,3)] # Filas 1 a 5, Columnas 1 y 3

```

Si unimos ambas lógicas, sobre una columna podemos seleccionar elementos tal como si fuera un vector independiente:

```{r}
base$edad[1]
base$edad[base$sexo=="Hombre"] # podemos usar condiciones lógicas para filtrar

```

::: {.callout-important}

## ¿Te pareció un poco enredada esta última parte?

Filtrar datos usando la lógica de `base$variable[base$otravariable == "condicion"]` puede volverse muy largo y confuso en bases de datos reales. ¡No te preocupes! En la próxima sesión introduciremos **Tidyverse**, un conjunto de paquetes con una gramática mucho más humana y sencilla para hacer exactamente esto.
:::

### Funciones útiles y manejo de datos

R ofrece numerosas funciones para el análisis y manejo de datos, en las cuales iremos profundizando a lo largo del curso. Aquí introducimos algunas básicas para la exploración inicial.

```{r}
head(base)  # entrega los primeros 6 elementos (filas) de la base
# View(base) # Abre una pestaña nueva tipo Excel para ver la base completa (comentado aquí)
str(base) # Nos muestra la estructura interna de la base de datos

table(base$sexo) # tabla de frecuencias absolutas
# help(table) # abre la ventana de ayuda sobre una función específica
# ?table # Equivalente al comando anterior

mean(base$edad) # Calcula el promedio de una variable

```

Podemos guardar nuestra base de datos construida para no perderla:

```{r}
# Se indica primero el objeto a guardar y luego el nombre del archivo, entre comillas.
# save(base, file = "base.RData") 

```

## 8. Limpieza del entorno de trabajo

A medida que avanzamos en un análisis complejo, el *Environment* se va llenando de objetos temporales. Es importante mantener un entorno de trabajo organizado, guardando y eliminando objetos según sea necesario. Podemos hacer esto a partir de la función `remove()` o su versión corta `rm()`.

```{r}
rm(edad) # borrar un objeto particular (el vector suelto, ¡sigue estando dentro de 'base'!)

# rm(list = ls()) # Este comando borra absolutamente TODO el entorno. Úsalo con precaución.

```

