---
title: "Práctico 1: Nivelación de fundamentos en R"
subtitle: "Primeros pasos, estructuras de datos y R Base"
date: "2026-03-09"
lang: es
format:
  html:
    toc: true
    code-fold: false
    code-tools: true
    df-print: paged
---


::: {.callout-note icon=false title="🎯 Antes de empezar"}
Antes de sumergirnos en el análisis de encuestas masivas y paquetes modernos (como veremos en las próximas semanas), necesitamos entender cómo "piensa" y cómo se estructura R por debajo. Este práctico es una nivelación esencial para soltar las manos con la consola, perderle el miedo al código y entender la lógica del programa.
:::

## 0. Objetivo del práctico

El propósito de este práctico es familiarizarnos con R y RStudio. **R es un lenguaje de programación orientado a objetos**, especialmente diseñado para el análisis estadístico y la visualización de datos. 

RStudio, por otro lado, proporciona un **entorno integrado de desarrollo (IDE)** que facilita el uso de R, ofreciendo numerosas herramientas útiles en un solo lugar (editor, consola, visor de gráficos y entorno de variables).

---

## 1. R como calculadora

R no solo es útil para análisis estadísticos complejos, sino también para operaciones matemáticas básicas. Estas operaciones son la base matemática que luego nos permitirá recodificar o transformar nuestras variables. 

A continuación, demostramos cómo usar R como calculadora en la consola. Sitúa tu cursor en el bloque de código y ejecútalo:

```{r}
#| label: calculadora

5 + 2  # Suma
5 - 2  # Resta
5 / 2  # División
5 * 2  # Multiplicación
```

---

## 2. Creación y manipulación de objetos

En R, no solemos trabajar con números sueltos. Lo normal es crear **"objetos"** para almacenar datos en la memoria temporal de nuestro computador (RAM). A continuación, se muestra cómo asignar un valor a un objeto usando la flecha de asignación `<-`.

::: {.callout-tip title="Atajo de teclado"}
Para escribir el símbolo de asignación `<-` rápidamente, puedes usar el atajo **`Alt` + `-`** (en Windows) u **`Option` + `-`** (en Mac).
:::

```{r}
#| label: objetos-1

x <- 5
```

Al ejecutar la línea anterior, notarás que en el panel superior derecho (tu *Environment* o Ambiente de trabajo) apareció el objeto `x`. Como ya está guardado, podemos imprimirlo o "llamarlo" simplemente escribiendo su nombre:

```{r}
#| label: llamar-objeto

x
```

Podemos crear todos los objetos que consideremos necesarios. Esta vez, crearemos un segundo objeto llamado `y`:

```{r}
#| label: objetos-2

y <- 10
```

Ahora podemos realizar operaciones directamente con nuestros objetos en lugar de usar los números directamente. ¡Esta es la magia de la programación!

```{r}
#| label: operaciones-objetos

x + y
x - y
x * y
x / y
```

También podemos guardar los resultados de estas nuevas operaciones en objetos completamente nuevos:

```{r}
#| label: guardar-resultados

z <- x^2  # Elevamos 'x' al cuadrado y lo guardamos en 'z'
z         # Llamamos a 'z' para ver el resultado
```

---

## 3. Operaciones lógicas

Además de la matemática tradicional, R nos permite realizar operaciones lógicas; es decir, evaluar si una afirmación es verdadera (`TRUE`) o falsa (`FALSE`). 

Para establecer una pregunta de igualdad matemática usamos el **doble signo igual `==`** (ya que un solo `=` se usa a veces para asignar objetos, igual que la flecha `<-`).

```{r}
#| label: logica

x > y          # ¿Es x mayor que y? (R responderá FALSE)
15 == x + y    # ¿Es 15 exactamente igual a x + y? (R responderá TRUE)
16 > x + y     # ¿Es 16 mayor que x + y? 
```

---

## 4. Vectores: Nuestras variables

Un vector en R es una secuencia de elementos del mismo tipo. Para el lenguaje del software esto es un vector numérico o de texto; **para nosotros, los investigadores, esto es una variable**.

::: {.callout-note title="📝 El ejercicio práctico"}
**Imaginemos que salimos a la calle y aplicamos un pequeño cuestionario a 9 personas.** Anotamos sus respuestas en papel y ahora queremos pasarlas a R.
:::

Empecemos creando una variable llamada `edad`. Mediante la **función concatenar `c()`**, podemos crear un objeto que agrupe todas las respuestas de nuestros 9 encuestados. En este caso, será una variable numérica (`numeric`): intervalar, continua y cuantitativa.

```{r}
#| label: vector-numerico

# Ingresamos las 9 edades separadas por comas
edad <- c(18, 25, 33, 38, 67, 25, 35, 57, 99)

summary(edad) # Nos da estadísticas descriptivas rápidas (Mínimo, Media, Máximo, etc.)
table(edad)   # Nos da una tabla de frecuencias absolutas
class(edad)   # Nos confirma qué tipo de dato es (numeric)
```

Podemos realizar operaciones matemáticas sobre los vectores. R aplicará la operación **a cada uno de los elementos** del vector por separado y nos devolverá un vector completo con los resultados individuales.

```{r}
#| label: operaciones-vectores

edad / 2      # Divide la edad de cada encuestado a la mitad
edad - 1      # Le resta 1 año a cada encuestado

# Podemos guardar esta alteración en una nueva variable:
edad2 <- edad - 1 

# También podemos realizar operaciones intercaladas.
# Aquí dividirá a la 1ra persona por 1, a la 2da por 2, a la 3ra por 1, etc.
edad / c(1, 2)
```

### Variables Cualitativas (Texto y Factores)

Ahora pasemos la segunda pregunta de nuestra encuesta: **"Sexo"**. Se sigue la misma lógica. Es una variable cualitativa y nominal. El tipo de dato en R será `character` (texto). 

::: {.callout-warning title="¡Cuidado con la escritura!"}
R es sensible a mayúsculas y minúsculas (*case-sensitive*). Para R, `"Hombre"` y `"hombre"` son dos categorías completamente distintas. ¡Ojo con la limpieza de datos!
:::

```{r}
#| label: vector-texto

# Ingresamos las respuestas en texto (siempre entre comillas)
# Ojo: aquí solo ingresamos 8 datos a modo de ejemplo.
sexo <- c("Hombre","Hombre","Hombre","Mujer","Hombre","Mujer","Mujer","Mujer")

summary(sexo) # Como es texto, el summary no calcula promedios, solo cuenta la longitud
table(sexo)   # La tabla sí nos muestra cuántos hay de cada uno
class(sexo)   # Nos dice que es tipo "character"
```

En la práctica estadística, suele ser más eficiente ingresar la variable numéricamente como una *dummy* (usando 1 y 0) y luego convertirla a **`factor`**. Los factores son la forma especial en que R entiende y procesa las variables categóricas.

```{r}
#| label: vector-factor

# Ingresamos los 9 datos codificados en números (0, 1 y un 9 para No Responde)
s <- c(1, 1, 1, 0, 1, 0, 0, 0, 9)

# Transformamos a factor.
# Si intentamos correr esto: factor(s, levels = c(0,1,9), labels = c("Mujer","Hombre"))
# Nos dará ERROR, porque hay 3 niveles pero solo dimos 2 etiquetas. La importancia de los errores:

# Forma correcta:
sexof <- factor(s, levels = c(0, 1, 9), labels = c("Mujer", "Hombre", "NC"))

summary(sexof) # ¡Ahora el summary sí nos cuenta las categorías correctamente!
table(sexof)
```

Finalmente, ingresemos el **Nivel Socioeconómico (NSE)** de nuestros encuestados. Esta es una variable ordinal. 
Categorías originales (NSE): `1=E`, `2=D`, `3=C3`, `4=C2`, `5=C1`, `6=AB`, `99=Valor perdido`.

::: {.callout-tip title="El truco de los valores perdidos (NA)"}
Observa qué pasa con el encuestado número 9 (cuyo valor es `99`). Como `99` no está declarado en los `levels`, R lo convertirá automáticamente en un **`NA`** (Not Available / Dato perdido). ¡Esta es una excelente forma de limpiar datos perdidos!
:::

```{r}
#| label: vector-nse

p1 <- c(1, 2, 2, 3, 4, 5, 5, 6, 99)

nse <- factor(p1, levels = c(1,2,3,4,5,6), labels = c("E","D","C3","C2","C1","AB"))

table(nse)
summary(nse) # Nos indicará cuántos NAs (datos perdidos) hay en la variable.
```

---

## 5. Selección de elementos (Subsetting)

A veces no queremos ver toda la variable, sino aislar casos específicos. Podemos seleccionar (filtrar) elementos dentro de los vectores usando **corchetes `[ ]`**. El número dentro del corchete representa la *posición* del dato.

```{r}
#| label: subsetting

nse[4]           # Pedimos el 4to elemento (la respuesta de nuestro 4to encuestado)
nse[1:3]         # Pedimos un rango: los primeros 3 elementos
nse[c(1, 3, 5)]  # Elementos específicos saltados usando la función c()
nse[37]          # Esta posición no existe (nos devuelve NA)

# También podemos filtrar a los que cumplan una característica específica:
nse[nse == "AB"] 

length(nse)      # Nos dice cuántos elementos totales tiene el vector (9)
class(nse)       # Nos confirma que es un factor
```

---

## 6. Listas

Para agrupar elementos de **distintos tipos y distintos tamaños** en un solo gran objeto, debemos utilizar **listas**. Imagina una lista como una gran caja o archivero que contiene distintos documentos dentro.

```{r}
#| label: listas-1

# Creamos una lista que contiene un vector numérico (u) y un texto simple (v)
x <- list(u = c(2, 3, 4), v = "abc")
x 
```

Existen distintas formas de extraer un elemento guardado dentro de una lista: 
1. A partir de su nombre usando el **operador dólar `$`.**
2. A partir de su posición usando **corchetes dobles `[[ ]]`.**

```{r}
#| label: listas-2

x$u          # Extrae el elemento llamado 'u'
x[[2]]       # Extrae el segundo elemento de la lista (que es 'v')
x[[1]][2]    # Extrae el primer elemento, y DENTRO de él, extrae el 2do valor (el número 3)

str(x)       # Muestra la estructura interna (Structure) del objeto de manera resumida
```

---

## 7. Data Frames (Bases de datos)

Un *data frame* (marco de datos) es simplemente una tabla donde **cada columna es un vector** y **cada fila es un caso** (un encuestado). La única regla es que todas las columnas deben tener el mismo largo. Los *data frames* son el formato estándar para analizar bases de datos reales.

Vamos a juntar las variables de nuestra encuesta (`edad`, `sexof`, `nse`) en una sola gran base de datos:

```{r}
#| label: dataframe-1

# Unimos los vectores de 9 elementos
base <- data.frame(edad, sexof, nse)

base # Imprimimos la base para verla como tabla
```

Podemos consultar y modificar los nombres de nuestras columnas (variables):

```{r}
#| label: dataframe-colnames

colnames(base) # Ver los nombres actuales

# Cambiar el nombre de las columnas si queremos estandarizarlas
colnames(base) <- c("edad", "sexo", "nse") 
```

**Navegando dentro de la base de datos:**
Podemos aislar y seleccionar variables específicas desde nuestra base usando el operador `$`. La estructura es `nombredelabase$nombrevariable`.

```{r}
#| label: dataframe-dolar

base$edad 
```

También podemos explorar la base usando corchetes con una lógica de coordenadas espaciales `base[filas, columnas]`:

```{r}
#| label: dataframe-coordenadas

base[5, 2]         # Fila 5, Columna 2 (El sexo de nuestro 5to encuestado)
base[1:5, 2]       # Filas 1 a 5, Columna 2
base[1:5, c(1,3)]  # Filas 1 a 5, pero solo las columnas 1 (edad) y 3 (nse)
```

Si unimos ambas lógicas, podemos filtrar casos que cumplan ciertas condiciones:

```{r}
#| label: dataframe-filtros

base$edad[1]                         # La edad exclusiva del sujeto 1
base$edad[base$sexo == "Hombre"]     # Extrae las edades, pero SOLO de los Hombres
```

::: {.callout-important title="¿Te pareció un poco enredada esta última parte?"}
Filtrar datos usando la sintaxis de corchetes `base$variable[base$otravariable == "condicion"]` puede volverse muy largo y confuso en bases de datos reales como CASEN. 

**¡No te preocupes!** En la próxima sesión introduciremos **Tidyverse**, un conjunto de paquetes modernos con una gramática mucho más humana y sencilla para hacer exactamente esto.
:::

### Funciones útiles de exploración rápida

R ofrece numerosas funciones para el análisis estadístico rápido. Aquí introducimos algunas elementales que usarás siempre al abrir una base nueva:

```{r}
#| label: exploracion-rapida

head(base)        # Muestra solo las primeras 6 filas (útil en bases gigantes)
# View(base)      # (Comentado) Abre la base en una pestaña nueva tipo Excel
str(base)         # Muestra la estructura de la base y el tipo de cada variable

table(base$sexo)  # Tabla de frecuencias absolutas para el sexo
mean(base$edad)   # Calcula el promedio de la variable edad

# help(table)     # Abre la documentación oficial de cómo usar una función
# ?table          # Atajo equivalente al comando anterior
```

Si quisieras guardar tu base de datos procesada para enviarla a un colega o no perderla, usarías:

```{r}
#| label: guardar-base

# Se indica primero el objeto a guardar y luego el nombre del archivo, entre comillas.
# save(base, file = "base_encuesta.RData") 
```

---

## 8. Limpieza del entorno de trabajo

A medida que avanzamos en un análisis complejo, el *Environment* se va llenando de objetos temporales y variables sueltas. Es importante mantener un entorno de trabajo organizado. Podemos eliminar objetos usando la función `rm()` (remove).

```{r}
#| label: remover-objetos

# Borramos el vector suelto 'edad'
rm(edad) 

# ¡Ojo! Borramos el vector suelto, pero la variable 'edad' SIGUE viviendo a salvo 
# dentro del data frame llamado 'base'. Puedes comprobarlo corriendo: base$edad
```

::: {.callout-warning title="Botón de pánico"}
Si deseas reiniciar tu entorno por completo y borrar absolutamente **TODO**, puedes usar el comando `rm(list = ls())` o hacer clic en el ícono de la escoba 🧹 en la pestaña *Environment* de RStudio. Úsalo con precaución.
:::
