---
subtitle: "SOC9035 -- Análisis Avanzado de Datos II"
title: "<font style='font-size:1em;'>🗓️ Semana 04<br/>Análisis de Encuestas Complejas con `srvyr` en R</font>"
author: Prof. [Gabriel Sotomayor](https://gabrielsotomayorl.github.io/)
institute: '[Universidad Diego Portales](https://sociologia.udp.cl/)'
date: 30 March 2026
date-meta: 30 March 2026
date-format: "DD MMM YYYY"
toc: true
toc-depth: 1
toc-title: "Contenidos de hoy:"
center-title-slide: false
from: markdown+emoji
format:
  revealjs:
    fig-responsive: true
    theme: [simple, ../../../css/slides.scss]
    slide-number: true
    mouse-wheel: false
    preview-links: auto
    logo: /figures/icons/course_favicon.png
    footer: 'Análisis Avanzado de Datos II'
---

## Objetivos de la Sesión {.smaller}

En esta segunda sesión, nos enfocaremos en **aplicar** lo aprendido:

1.  **Repasar** brevemente por qué necesitamos análisis especiales para encuestas complejas.
2.  **Entender el concepto** de "objeto de diseño muestral" en R.
3.  Conocer las **funciones clave** del paquete `survey` para análisis descriptivo y modelos, entendiendo su lógica.
4.  Aprender a usar el paquete `srvyr` para realizar análisis de forma **más intuitiva** (estilo `tidyverse`).
5.  **Calcular e interpretar** correctamente estimaciones (medias, proporciones, totales) y sus **errores estándar / ICs** en R.
6.  Realizar **análisis por subgrupos** de manera eficiente.

## Recordando: ¿Por Qué Análisis Especiales? {.smaller .dark-background}

-   Las encuestas reales (como CASEN) **no usan Muestreo Aleatorio Simple (MAS)**.
-   Usan diseños **complejos** (estratos, conglomerados, ponderadores) por razones prácticas (costos, logística, representatividad).
-   Esto **viola los supuestos** de las funciones estadísticas estándar de R (`mean`, `lm`, `t.test`...).

**Consecuencias de Ignorar el Diseño:**

1.  Estimaciones puntuales **sesgadas** (por no usar ponderadores).
2.  Errores estándar, ICs y p-valores **incorrectos** (generalmente subestimados, por ignorar conglomerados/estratos).

**Necesitamos herramientas que "entiendan" el diseño.**

## La Solución: Análisis Consciente del Diseño {.smaller .dark-background}

Para hacer análisis válidos, debemos usar paquetes de R diseñados específicamente para encuestas complejas.

**El principal es el paquete `survey`.**

La idea central de `survey` es:

1.  **Primero, describirle a R CÓMO fue hecha la muestra**, creando un objeto especial que contenga toda la información del diseño.
2.  **Luego, usar funciones específicas** que lean la información de ese objeto para realizar los cálculos correctamente.

## El Corazón de `survey`: El Objeto de Diseño Muestral {.smaller}

-   Piensa en este objeto como una **"receta"** o un **"manual de instrucciones"** para R sobre tu muestra.
-   **NO** es solo la tabla de datos. Es un objeto más complejo que **contiene**:
    -   Los **datos** mismos.
    -   La información sobre los **conglomerados** (UPMs, variable `ids`).
    -   La información sobre los **estratos** (variable `strata`).
    -   La información sobre los **ponderadores** (variable `weights`).
    -   (Opcional) Información sobre población finita (FPC), etapas de muestreo, etc.
-   Este objeto es creado **UNA VEZ** (generalmente al inicio del análisis) usando `survey::svydesign()` (o `srvyr::as_survey_design()`).
-   **TODAS** las funciones de análisis posteriores (`svymean`, `svytotal`, `svyglm`...) **necesitan** este objeto como argumento para funcionar correctamente.

## Declarando el Diseño: `survey::svydesign()` (Repaso) {.smaller}

Recordemos cómo creamos este objeto "receta" para CASEN en el práctico anterior:

```{r, echo=TRUE, eval=FALSE}
casen_design <- svydesign(
  ids = ~varunit,      # Le dice a R cuál es la variable de UPMs/Conglomerados
  strata = ~varstrat,  # Le dice a R cuál es la variable de Estratos
  weights = ~expr,     # Le dice a R cuál es la variable de Ponderadores
  data = casen         # Le dice a R dónde están los datos crudos
)
```

-   **Cada argumento** (`ids`, `strata`, `weights`) le da una pieza clave de la "receta" a R.
-   El resultado (`casen_design`) **encapsula** toda esta información.

## Entendiendo la Tilde (`~`) en R {.smaller}

-   Han visto la tilde (`~`) antes, probablemente en modelos como `lm(y ~ x, data=...)`.
-   **Función Clave:** La tilde en R se usa para crear **fórmulas**. Una fórmula **describe una relación o especifica variables** *sin* evaluarlas inmediatamente.
-   **En `svydesign` (`ids = ~varunit`):**
    -   No queremos que R calcule algo con `varunit` en ese momento.
    -   Queremos decirle a `svydesign`: "La variable que identifica los conglomerados *se llama* `varunit` y está *dentro* de los datos que te pasé en `data=casen`".
    -   El `~` logra esto: **nombra la variable dentro del contexto del data frame**.
-   **En `svymean` (`svymean(~edad, ...)`):**
    -   Similarmente, le dice a `svymean`: "Calcula la media de la variable que *se llama* `edad` que se encuentra *dentro* del objeto `design` que te estoy pasando".

Es la forma estándar en R para referirse a variables dentro de funciones que operan sobre data frames o entornos específicos.

## Usando el Objeto de Diseño: Funciones de `survey` {.smaller}

Una vez creado el `casen_design`, podemos usar las funciones de `survey`. Todas ellas toman el objeto `design` como argumento principal.

-   **`svymean(~variable, design, na.rm=T)`:**
    -   Calcula la media (si `variable` es numérica) o proporciones (si `variable` es factor/categórica/dummy).
    -   **Importante:** Usa los `weights` del `design` para la ponderación y los `strata` e `ids` para calcular el **error estándar (SE) correcto**.

## Usando el Objeto de Diseño: Funciones de `survey` {.smaller}

-   **`svytotal(~variable, design, na.rm=T)`:**
    -   Estima el total poblacional de `variable` (ej. suma ponderada de ingresos para estimar el ingreso total del país).
    -   También calcula el SE correcto.
-   **`svyquantile(~variable, design, quantiles=..., na.rm=T)`:**
    -   Calcula cuantiles ponderados (mediana, percentiles).
    -   El cálculo del SE para cuantiles es más complejo, pero `survey` lo maneja.

## Análisis por Subgrupos con `survey`: `svyby()` {.smaller}

Para calcular estadísticas por grupo (ej. media de ingreso por región), `survey` ofrece `svyby()`.

``` r
# Calcular la media de 'edad' para cada nivel de la variable 'sexo'
svyby(
  formula = ~edad,      # La variable a analizar
  by = ~sexo,           # La variable que define los grupos
  design = casen_design, # El objeto de diseño
  FUN = svymean,        # ¡La función que queremos aplicar a cada grupo!
  na.rm = TRUE          # Argumento para pasar a svymean
)
```

-   **Lógica Funcional:** `svyby` es interesante porque toma *otra función* (`svymean` en este caso) como argumento (`FUN`).
-   **¿Qué hace?** Divide internamente el `design` según los niveles de `by` y aplica `FUN` (`svymean`) a cada subconjunto, luego junta los resultados.
-   Es potente pero la sintaxis (`FUN = ...`) puede ser menos familiar que el `group_by %>% summarise` de `dplyr`.

## Modelos Estadísticos con `survey`: `svyglm()` {.smaller}

Para regresión lineal, logística, etc., que consideren el diseño:

``` r
# Modelo lineal: predecir 'esc' (escolaridad) usando 'edad' y 'sexo'
modelo_complejo <- svyglm(esc ~ edad + factor(sexo), 
                          design = casen_design, 
                          family = gaussian()) # Para regresión lineal

summary(modelo_complejo) 
# OJO: Los errores estándar y p-valores serán diferentes a un lm()
```

-   **Sintaxis:** Similar a `glm()` o `lm()`, pero requiere el argumento `design`.
-   **Resultado Clave:** Los **errores estándar** de los coeficientes (β) se calculan **correctamente**, usando la información de estratos, conglomerados y pesos. Esto afecta directamente los **p-valores** y las conclusiones sobre la significancia estadística.

## Entra `srvyr`: El Puente hacia el Tidyverse {.smaller .dark-background}

Si bien `survey` es completo y fundamental, su sintaxis (especialmente para subgrupos) puede sentirse diferente si vienes del mundo `tidyverse`.

**El paquete `srvyr` actúa como un "traductor" o "adaptador":**

-   Permite usar la **sintaxis familiar de `dplyr`** (verbos como `group_by`, `summarise`, `mutate`) para realizar análisis de encuestas complejas.
-   **Internamente, `srvyr` llama a las funciones de `survey`**, asegurando que los cálculos sean correctos.
-   Hace el código a menudo **más legible y fácil de escribir** para operaciones comunes.

## `srvyr`: Creando el Objeto `tbl_svy` {.smaller}

El primer paso con `srvyr` es crear un objeto especial `tbl_svy`, análogo al `survey.design`. Se usa `as_survey_design()` (o simplemente `as_survey`).

``` r
# Usando los mismos argumentos que svydesign, pero estilo tidyverse
casen_design_srvyr <- as_survey_design(casen, 
                                       ids = varunit,    # Sin tilde, nombre directo
                                       strata = varstrat, # Sin tilde
                                       weights = expr,    # Sin tilde
                                       nest = TRUE)

print(casen_design_srvyr)
```

-   Notar que ahora pasamos los nombres de las variables **directamente**, sin la tilde (`~`), como es usual en `dplyr`.
-   El objeto `casen_design_srvyr` ahora puede ser usado en un **pipeline `%>%`**.

## `srvyr`: El Flujo `group_by %>% summarise` {.smaller}

La gran mayoría de los análisis descriptivos con `srvyr` siguen este patrón:

``` r
objeto_srvyr %>%
  # Opcional: Filtrar casos si es necesario ANTES de agrupar/resumir
  # filter(condicion) %>% 
  
  # Agrupar por las variables deseadas (si aplica)
  group_by(variable_grupo1, variable_grupo2) %>%
  
  # Calcular las estadísticas deseadas DENTRO de summarise
  summarise(
    nombre_stat1 = survey_mean(variable1, na.rm = TRUE, vartype = "ci"),
    nombre_stat2 = survey_total(variable2, na.rm = TRUE),
    nombre_stat3 = survey_quantile(variable1, quantiles = 0.5, na.rm = TRUE) 
    # etc.
  )
```

-   **¡Igual que `dplyr`!** Pero usando las funciones `survey_*()` dentro de `summarise`.

## `srvyr`: Funciones Espejo `survey_*()` {.smaller}

Dentro de `summarise`, usamos las funciones de `srvyr` que "imitan" a las de `survey`:

-   `survey_mean()`: Medias (continuas) y proporciones (categóricas/dummies).
-   `survey_total()`: Totales poblacionales.
-   `survey_quantile()`: Cuantiles (incluye mediana si `quantiles=0.5`).
-   `survey_median()`: Atajo para la mediana.
-   `survey_ratio(num, den)`: Ratios.
-   `survey_var()` / `survey_sd()`: Varianza / Desv. Estándar poblacional (menos común).

## `srvyr`: Funciones Espejo `survey_*()` {.smaller}

**Fuera de `summarise`:**

-   `survey_count(...)` / `survey_tally()`: Conteos poblacionales estimados (similares a `dplyr::count`).

**Argumentos Importantes:**

-   `na.rm = TRUE`: ¡Fundamental para manejar valores perdidos!
-   `vartype = c("se", "ci", "var", "cv")`: Tipo de medida de variabilidad a reportar (error estándar, intervalo de confianza, varianza, coeficiente de variación). Por defecto es `"se"`.
-   `level = 0.95`: Nivel de confianza para el IC (por defecto 95%).

## Comparación Final: `survey` vs `srvyr` (Media edad por sexo) {.smaller}

**Usando `survey` (`svyby`):**

```{r, echo=TRUE, eval=FALSE}
svyby(~edad, by = ~sexo, design = casen_design, FUN = svymean, na.rm = TRUE) 
```

**Usando `srvyr`:**

```{r, echo=TRUE, eval=FALSE}
casen_design_srvyr %>%
  group_by(sexo) %>%
  summarise(edad_media = survey_mean(edad, na.rm = TRUE))
```

Ambos dan el mismo resultado numérico, pero `srvyr` se integra más fluidamente en un flujo de trabajo `tidyverse`. **¡En el práctico usaremos principalmente `srvyr`!**

## Interpretando Resultados: SE, DEFF, IC (Recordatorio) {.smaller .dark-background}

No importa si usas `survey` o `srvyr`, el resultado siempre incluirá:

1.  **Estimación Puntual Ponderada:** Tu mejor estimación del valor poblacional.
2.  **Error Estándar (SE) Correcto:** La medida de incertidumbre, calculada considerando el diseño complejo.

Recuerda:

-   El SE suele ser **mayor** que en MAS debido al **Efecto de Diseño (DEFF)**, especialmente por los **conglomerados**.
-   Usa el SE para construir **Intervalos de Confianza (ICs)** (`vartype="ci"` lo hace por ti) que te dan un rango plausible para el valor poblacional.
-   **Reporta siempre la incertidumbre (SE o IC)** junto a tus estimaciones.

## Próximos Pasos: ¡A Practicar con `srvyr`! {.smaller}

En el bloque práctico de hoy:

1.  Crearemos el objeto `tbl_svy` para CASEN usando `as_survey_design`.
2.  Calcularemos **medias, proporciones y totales** ponderados con `srvyr`.
3.  Practicaremos la obtención e interpretación de **errores estándar e intervalos de confianza**.
4.  Realizaremos **análisis por subgrupos** usando `group_by`.
5.  **Construiremos** gráficos de resultados ponderados integrando `ggplot2`.

**¡Volvamos a RStudio!**
